# El modelo logístico

### El modelo logístico

En el método de regresión logística, buscamos clasificar las observaciones dadas en dos categorías (usualmente etiquetadas como 0 y 1) basándonos en una o más variables predictoras.

\bigpause 

A diferencia de la regresión lineal, que predice valores continuos, la regresión logística predice la probabilidad de que una observación pertenezca a una categoría específica.

\bigpause 

Una vez que hemos determinado estas probabilidades, podemos utilizar el teorema de clasificación de Bayes para asignar cada observación a la categoría más probable.

\bigpause 
Notemos que el objetivo principal de este método es similar al del Análisis Discriminante Lineal (LDA), pero la regresión logística no asume que las variables predictoras sigan una distribución normal, lo que la hace más flexible en ciertos contextos. 

## La función logística y la función logit 

### La función logística y la función logit

Recordemos que la \alert{función logística} está definida como: 
$$
  p = h(z) = \frac{1}{1 + e^{-z}} 
$$
y proporciona una biyección entre los números reales y el intervalo (0, 1).

\bigpause 

Dado que las probabilidades de un evento siempre se encuentran en este intervalo, la función logística es ideal para modelar probabilidades.

###

```{r}
#| fig-width: 8
#| fig-height: 4
#| fig-cap: ""
#| message: false
#| echo: false

library(tidyverse)
library(krulRutils)
library(latex2exp)
# Definición de la función logística
logistic_function <- function(z) {
  1 / (1 + exp(-z))
}

# Ejemplo de uso de la función logística
z_data <- seq(-10, 10, length.out = 100)
p_data <- logistic_function(z_data)

logistic_tbl <- tibble(
  z = z_data,
  p = p_data
)

logistic_plot <- logistic_tbl %>%
  ggplot(aes(x = z, y = p)) +
  geom_line(
    color = c_pal("C blue"),
    linewidth = 1
  ) +
  annotate(
    "text",
    x = -5, y = 0.3,
    label = TeX("$p = \\frac{1}{1 + e^{-z}}$"),
    parse = TRUE,
    size = 4,
    color = c_pal("C blue")
  ) +
  labs(
    title = "La función logística",
    x = TeX("$z$"),
    y = TeX("$p$")
  ) +
  theme_krul()


suppressWarnings(print(logistic_plot))
```

###
Notemos que en la definición de la función logística podemos despejar $z$ en términos de $p$.

\bigpause 

Haciendo esto, obtenemos la \alert{función logit}, definida como: 
$$
z = h^{-1}(p) = \log\left(\frac{p}{1-p}\right) 
$$
La función logit transforma probabilidades (valores entre 0 y 1) en valores reales, lo que es útil para modelar relaciones lineales en el contexto de la regresión logística. 

###

```{r}
#| fig-width: 8
#| fig-height: 4
#| fig-cap: ""
#| message: false
#| echo: false

# Definición de la función logit
logit_function <- function(p) {
  log(p / (1 - p))
}

# Ejemplo de uso de la función logit
p_data_logit <- seq(0.01, 0.99, length.out = 100)
z_data_logit <- logit_function(p_data_logit)
logit_tbl <- tibble(
  p = p_data_logit,
  z = z_data_logit
)

logit_plot <- logit_tbl %>%
  ggplot(aes(x = p, y = z)) +
  geom_line(
    color = c_pal("C blue"),
    linewidth = 1
  ) +
  annotate(
    "text",
    x = 0.7, y = 2,
    label = TeX("$z = \\log\\left(\\frac{p}{1-p}\\right)$"),
    parse = TRUE,
    size = 4,
    color = c_pal("C blue")
  ) +
  labs(
    title = "La función logit",
    x = TeX("$p$"),
    y = TeX("$z$")
  ) +
  theme_krul()

suppressWarnings(print(logit_plot))
```

## El clasificador logístico

### El clasificador logístico

Ahora supongamos que tenemos una variable de respuesta $Y_{0}$ que puede tomar solamente dos valores. (Usualmente, estos valores son 0 y 1.)

\bigpause 

Supongamos además que la relación de esta variable con un vector de variables predictoras 
$$
X_{0} = \begin{bmatrix}
X_{0\, 1} \\ 
X_{0\, 2} \\ 
\vdots \\
X_{0\, p} 
\end{bmatrix}
$$
está dada por la condición 
$$
Y_{0}|(X_{0} = x_{0}) \sim \text{Bernoulli}(p)
$$ 
donde $p = P(Y_{0} = 1 | X_{0} = x_{0})$.


###

En el modelo de regresión logística, suponemos que el logit de $p$ depende linealmente de las variables predictoras, es decir,
$$
z = \log\left(\frac{p}{1-p}\right) = b_{0} + b_{1} x_{0\, 1} + b_{2} x_{0\, 2} + \cdots + b_{p} x_{0\, p}
$$ 
para algunos parámetros $b_{0}, b_{1}, \ldots, b_{p}$.

\bigpause 

Usando la función logística, podemos expresar $p$ en términos de las variables predictoras como 
$$
p = h(z) =  \frac{1}{1 + e^{-(b_{0} + b_{1} x_{0\, 1} + b_{2} x_{0\, 2} + \cdots + b_{p} x_{0\, p})}} 
$$

###
Notemos que el cociente 
$$
\frac{p}{1-p} = e^{b_{0} + b_{1} x_{0\, 1} + b_{2} x_{0\, 2} + \cdots + b_{p} x_{0\, p}} 
$$ 
conocido como la \alert{oportunidad} o \alert{momio} (también conocido como \alert{odds} en inglés) satisface la siguiente condición: por cada unidad que aumente la variable predictora $X_{0\, j}$ (manteniendo las demás variables constantes), la oportunidad se multiplica por un factor de $e^{b_{j}}$.

\bigpause 

Esta propiedad hace que la regresión logística sea especialmente útil para interpretar el impacto de cada variable predictora en la probabilidad del evento de interés.


### 

Para definir el \alert{clasificador logístico}, fijamos un umbral de probabilidad $\tau \in (0, 1)$. Entonces, asignamos una observación al grupo 1 si la probabilidad estimada $p$ es mayor o igual a $\tau$, y al grupo 0 en caso contrario.

\bigpause 

En la práctica, un valor comúnmente utilizado para $\tau$ es 0.5, lo que significa que asignamos una observación al grupo 1 si la probabilidad estimada de pertenecer a ese grupo es al menos del 50\%.

\bigpause 

Sin embargo, este umbral puede ajustarse según las necesidades específicas del análisis o las consecuencias de los errores de clasificación.

\bigpause 

Notemos además que en este caso, la frontera de decisión está dada por 
$$ 
\log \bigg(\frac{\tau}{1-\tau}\bigg) = 0 = b_{0} + b_{1} x_{0\, 1} + b_{2} x_{0\, 2} + \cdots + b_{p} x_{0\, p}
$$

###

Como ejemplo, consideremos el caso en el que tenemos dos variables predictoras ($p=2$) y los parámetros $b_{0} = 0$, $b_{1} = 4$ y $b_{2} = 4$.

\bigpause 

En este caso, la frontera de decisión para un umbral $\tau = 0.5$ está dada por la ecuación
\begin{align*} 
0 + 4 \cdot x_{0\, 1} + 4 \cdot x_{0\, 2} =  & 0 \\
x_{0\, 2} = & - x_{0\, 1}
\end{align*}

\pause

Para visualizar esta frontera, podemos simular un conjunto de observaciones y clasificar cada punto con el modelo logístico.

\bigpause 

Usaremos $b_{0} = 0$, $b_{1} = b_{2} = 4$, $\tau = 0.5$ y generaremos 1,000 observaciones para $x_{1}$ y $x_{2}$ con distribución uniforme en $[-1, 1]$.

###

```{r}
#| fig-width: 8
#| fig-height: 4
#| fig-cap: ""
#| echo: false


set.seed(123)

# Parámetros del modelo
b0 <- 0
b1 <- 4
b2 <- 4
tau <- 0.5

# Muestra simulada
sim_tbl <- tibble(
  x1 = runif(1000, min = -1, max = 1),
  x2 = runif(1000, min = -1, max = 1)
) %>%
  mutate(
    z = b0 + b1 * x1 + b2 * x2,
    p_hat = 1 / (1 + exp(-z)),
    grupo = if_else(runif(n()) < p_hat, "Grupo 1", "Grupo 0")
  )

# Polígonos para sombrear regiones
region_tbl <- tribble(
  ~region, ~x1, ~x2,
  "Grupo 1", -1.5, 1.5,
  "Grupo 1", 1.5, -1.5,
  "Grupo 1", 1.5, 1.5,
  "Grupo 0", -1.5, -1.5,
  "Grupo 0", 1.5, -1.5,
  "Grupo 0", -1.5, 1.5
)

ggplot() +
  geom_polygon(
    data = region_tbl,
    aes(x = x1, y = x2, fill = region, group = region),
    alpha = 0.5
  ) +
  geom_point(
    data = sim_tbl,
    aes(x = x1, y = x2, color = grupo),
    alpha = 1,
    size = 2
  ) +
  geom_abline(
    intercept = 0,
    slope = -1,
    color = "black",
    linewidth = 1
  ) +
  c_scale_color("C blue", "C green", name = "Grupo") +
  c_scale_fill("C blue", "C green", name = "Región") +
  coord_cartesian(xlim = c(-1, 1), ylim = c(-1, 1)) +
  labs(
    title = "Ejemplo del clasificador logístico",
    x = TeX("$X_{0 \\, 1}$"),
    y = TeX("$X_{0 \\, 2}$"),
    fill = "Grupo",
    color = "Grupo"
  ) +
  theme_krul()
```

###

Notemos que la clasificación no es perfecta, sin embargo el número de errores decrece de manera exponencial a medida que nos alejamos de la frontera de decisión.

\bigpause 

Si calculamos la matriz de confusión para este clasificador logístico simulado, obtenemos:


###
```{r}
#| tbl-cap: "Matriz de confusión para el clasificador logístico simulado."
#| echo: false

confusion_tbl <- sim_tbl %>%
  mutate(pred = if_else(p_hat >= tau, "Grupo 1", "Grupo 0")) %>%
  count(grupo, pred, name = "n") %>%
  pivot_wider(names_from = pred, values_from = n, values_fill = 0) %>%
  rename(
    `Verdadero \\textbackslash{} Predicción` = grupo
  )

knitr::kable(
  confusion_tbl,
  align = "ccc"
)
```
