# Método LDA paso a paso para la selección de variables

### Método LDA paso a paso para la selección de variables
El análisis discriminante lineal (LDA) es una técnica poderosa para clasificar observaciones en grupos basándose en variables predictoras.

\bigpause 

Sin embargo, es común que no todas las variables predictoras disponibles satisfagan los supuestos del modelo o contribuyan significativamente a la discriminación entre grupos.

\bigpause 

En estos casos, disminuir el número de variables puede disminuir el ruido y mejorar la interpretabilidad y el desempeño del modelo, especialmente cuando se presentan problemas de multicolinealidad o de heterocedasticidad.

\bigpause 

En este capítulo describiremos un enfoque de selección de variables paso a paso (stepwise) para LDA utilizando el paquete \texttt{klaR} en R.


## Criterio de selección


### Criterio de selección

En R, el paquete \texttt{klaR} ofrece la función \texttt{stepclass()} que implementa un procedimiento de selección de variables paso a paso para modelos de clasificación, incluyendo LDA.

\bigpause 

El criterio utilizado para evaluar la inclusión o exclusión de variables es la tasa de error de clasificación estimada mediante validación cruzada (por defecto, leave-one-out).

\bigpause 

El objetivo es minimizar esta tasa de error.

###

La función \texttt{stepclass()} permite tres estrategias de selección:

\begin{enumerate} 
\item \pause \alert{Búsqueda hacia adelante} (\texttt{direction = "forward"}): comienza con un modelo nulo (sólo el intercepto) y añade variables una por una, seleccionando en cada paso la variable que más reduce la tasa de error.
\item \pause \alert{Búsqueda hacia atrás} (\texttt{direction = "backward"}): comienza con un modelo completo (todas las variables) y elimina variables una por una, seleccionando en cada paso la variable cuya eliminación más reduce la tasa de error. 
\item \pause \alert{Búsqueda mixta} (\texttt{direction = "both"}): combina ambos enfoques, permitiendo añadir o eliminar variables en cada paso según cuál acción reduzca más la tasa de error.
\end{enumerate}


## Flujo recomendado

### Flujo recomendado

Para llevar a cabo la selección de variables paso a paso en LDA, usualmente se recomienda seguir el siguiente flujo: 

\begin{enumerate} 
\item \pause \alert{Preparación de datos}
\item \pause \alert{Aplicación de \texttt{stepclass()}}
\item \pause \alert{Ajuste del modelo final} 
\item \pause \alert{Verificación de supuestos}
\item \pause \alert{Interpretación y reporte}
\end{enumerate}

## Ejemplo ilustrativo

### Ejemplo ilustrativo

Como ejemplo ilustrativo, consideraremos el conjunto de datos \texttt{penguins} del paquete \texttt{palmerpenguins}, que contiene medidas morfológicas de tres especies de pingüinos: Adelia, Chinstrap y Gentoo.

\bigpause 

Nuestro objetivo es clasificar las especies basándonos en las medidas disponibles, seleccionando las variables más relevantes mediante el método paso a paso.

\bigpause 


Los resultados obtenidos son los siguientes:

```{r}
#| message: false
#| echo: false
library(palmerpenguins)
library(klaR)
library(MASS)
library(dplyr)
library(tidyr)

penguin_data <- penguins %>%
  dplyr::select(
    species,
    bill_length_mm,
    bill_depth_mm,
    flipper_length_mm,
    body_mass_g
  ) %>%
  drop_na() %>%
  mutate(species = droplevels(species)) %>%
  as.data.frame()
```

### Resultados obtenidos

```{r}
#| message: false
#| warning: false
#| results: 'hide'
#| echo: false

# Selección
step_fwd <- stepclass(
  species ~ .,
  data = penguin_data,
  method = "lda",
  direction = "forward"
)

step_bwd <- stepclass(
  species ~ .,
  data = penguin_data,
  method = "lda",
  direction = "backward"
)

step_bth <- stepclass(
  species ~ .,
  data = penguin_data,
  method = "lda",
  direction = "both"
)

# Fórmulas finales
form_fwd <- step_fwd$formula
form_bwd <- step_bwd$formula
form_bth <- step_bth$formula
``` 

Las fórmulas finales obtenidas con cada estrategia son:
```{r}
#| echo: false
# Convert formula to latex string
latex_formula <- function(f) {
  f_str <- deparse(f)

  # Escape underscores safely
  f_str <- gsub("_", "\\\\_", f_str)

  # Replace '~' with '\sim'
  f_str <- gsub("~", "\\\\sim", f_str)

  # Wrap cleanly in math mode
  latex <- paste0("$", f_str, "$")
  return(latex)
}


formulas_tbl <- tibble::tibble(
  Método = c("Forward", "Backward", "Both"),
  Fórmula = c(
    latex_formula(form_fwd),
    latex_formula(form_bwd),
    latex_formula(form_bth)
  )
)

knitr::kable(
  formulas_tbl,
  format = "latex",
  booktabs = TRUE,
  escape = FALSE
)

```

### 


```{r}
#| echo: false
# Ajuste del modelo final
fit_fwd <- lda(form_fwd, data = penguin_data)
fit_bwd <- lda(form_bwd, data = penguin_data)
fit_bth <- lda(form_bth, data = penguin_data)
```

```{r} 
#| echo: false
# Predictions
pred_fwd <- predict(fit_fwd)$class
pred_bwd <- predict(fit_bwd)$class
pred_bth <- predict(fit_bth)$class

# Accuracy
acc_fwd <- mean(pred_fwd == penguin_data$species)
acc_bwd <- mean(pred_bwd == penguin_data$species)
acc_bth <- mean(pred_bth == penguin_data$species)

# Confusion matrices
cm_fwd <- table(Verdadero = penguin_data$species, Predicción = pred_fwd)
cm_fwd <- as.data.frame.matrix(cm_fwd)
cm_fwd <- tibble::rownames_to_column(cm_fwd, var = " ")
names(cm_fwd)[1] <- "Verdadero \\ Predicción"

cm_bwd <- table(Verdadero = penguin_data$species, Predicción = pred_bwd)
cm_bwd <- as.data.frame.matrix(cm_bwd)
cm_bwd <- tibble::rownames_to_column(cm_bwd, var = " ")
names(cm_bwd)[1] <- "Verdadero \\ Predicción"

cm_bth <- table(Verdadero = penguin_data$species, Predicción = pred_bth)
cm_bth <- as.data.frame.matrix(cm_bth)
cm_bth <- tibble::rownames_to_column(cm_bth, var = " ")
names(cm_bth)[1] <- "Verdadero \\ Predicción"
```

Los resultados para las tasas de exactitud son:
```{r}
#| message: false
#| echo: false

library(kableExtra)

accuracy_tbl <- tibble::tibble(
  Método = c("Forward", "Backward", "Both"),
  Exactitud = c(acc_fwd, acc_bwd, acc_bth)
)

knitr::kable(
  accuracy_tbl,
  format = "latex",
  booktabs = TRUE,
  digits = 4,
  caption = "Exactitud de los modelos LDA por método de selección"
) %>%
  kable_styling(latex_options = "hold_position")
```

###


La matriz de confusión para el método hacia adelante es:
```{r}
#| echo: false
kable(
  cm_fwd,
  format = "latex",
  booktabs = TRUE,
  caption = "Matriz de confusión (Forward)"
) %>%
  kable_styling(latex_options = "hold_position")
```

###
La matriz de confusión para el método hacia atrás es:
```{r}
#| echo: false
kable(
  cm_bwd,
  format = "latex",
  booktabs = TRUE,
  caption = "Matriz de confusión (Backward)"
) %>%
  kable_styling(latex_options = "hold_position")
```

###
Finalmente, para el método mixto la matriz de confusión es:
```{r}
#| echo: false
kable(
  cm_bth,
  format = "latex",
  booktabs = TRUE,
  caption = "Matriz de confusión (Both)"
) %>%
  kable_styling(latex_options = "hold_position")
```

### Verificación de supuestos

Es importante verificar los supuestos del modelo LDA con las variables seleccionadas.

\bigpause 

Podemos utilizar pruebas estadísticas y gráficos para evaluar la normalidad multivariada y la homogeneidad de matrices de covarianza.

\bigpause 

Empezaremos por revisar la normalidad multivariada utilizando el test de Mardia.
```{r}
#| message: false
#| echo: false
library(MVN)
# Normalidad multivariada

mardia_fwd <- mvn(
  data = penguin_data %>% dplyr::select(all_of(all.vars(form_fwd)[-1])),
  mvn_test = "mardia"
)

mardia_bwd <- mvn(
  data = penguin_data %>% dplyr::select(all_of(all.vars(form_bwd)[-1])),
  mvn_test = "mardia"
)

mardia_bth <- mvn(
  data = penguin_data %>% dplyr::select(all_of(all.vars(form_bth)[-1])),
  mvn_test = "mardia"
)


clean_unicode <- function(df) {
  df[] <- lapply(df, function(x) {
    # Convert to character (safe for factors/logicals)
    x <- as.character(x)
    # Remove all Unicode by transliteration
    x <- iconv(x, from = "UTF-8", to = "ASCII//TRANSLIT")
    # Drop remaining weird symbols
    x <- gsub("[^[:alnum:][:space:].,_\\-]", "", x)
    x
  })
  return(df)
}

clean_mardia_fwd <- clean_unicode(mardia_fwd$multivariate_normality)
clean_mardia_bwd <- clean_unicode(mardia_bwd$multivariate_normality)
clean_mardia_bth <- clean_unicode(mardia_bth$multivariate_normality)
```
###

Los resultados del test de Mardia para la selección hacia adelante son:
```{r}
#| echo: false
knitr::kable(
  clean_mardia_fwd,
  format = "latex",
  booktabs = TRUE,
  caption = "Test de Mardia para normalidad multivariada (Forward)"
) %>%
  kable_styling(latex_options = "hold_position")
```

###
Para la selección hacia atrás tenemos los siguientes resultados: 
```{r}
#| echo: false
knitr::kable(
  clean_mardia_bwd,
  format = "latex",
  booktabs = TRUE,
  caption = "Test de Mardia para normalidad multivariada (Backward)"
) %>%
  kable_styling(latex_options = "hold_position")
```

###
Finalmente, para el método mixto los resultados son: 
```{r}
#| echo: false
knitr::kable(
  clean_mardia_bth,
  format = "latex",
  booktabs = TRUE,
  caption = "Test de Mardia para normalidad multivariada (Both)"
) %>%
  kable_styling(latex_options = "hold_position")
```

###
Para evaluar la homogeneidad de matrices de covarianza, podemos utilizar la prueba de Box. 
```{r}
#| message: false
#| echo: false
library(biotools)
# Homogeneidad de matrices de covarianza
box_fwd <- boxM(
  penguin_data %>% dplyr::select(all_of(all.vars(form_fwd)[-1])),
  penguin_data$species
)

box_bwd <- boxM(
  penguin_data %>% dplyr::select(all_of(all.vars(form_bwd)[-1])),
  penguin_data$species
)

box_bth <- boxM(
  penguin_data %>% dplyr::select(all_of(all.vars(form_bth)[-1])),
  penguin_data$species
)

box_results <- tibble::tibble(
  Método = c("Forward", "Backward", "Both"),
  Estadístico = c(box_fwd$statistic, box_bwd$statistic, box_bth$statistic),
  `Grados de libertad` = c(
    box_fwd$parameter,
    box_bwd$parameter,
    box_bth$parameter
  ),
  `Valor p` = c(box_fwd$p.value, box_bwd$p.value, box_bth$p.value)
)

knitr::kable(
  box_results,
  format = "latex",
  booktabs = TRUE,
  digits = 4,
  caption = "Prueba de Box para homogeneidad de matrices de covarianza"
) %>%
  kable_styling(latex_options = "hold_position")
```

### Interpretación y reporte 

En este ejemplo, hemos aplicado el método de selección de variables paso a paso para LDA utilizando el conjunto de datos de pingüinos.

\bigpause 

Observamos que las diferentes estrategias de selección (hacia adelante, hacia atrás y mixta) pueden conducir a diferentes conjuntos de variables seleccionadas, lo que afecta la exactitud del modelo.

\bigpause 

Una vez seleccionado el modelo final realizamos una evaluación exhaustiva del desempeño y verificamos los supuestos del modelo.

\bigpause 

Notemos que las pruebas de normalidad multivariada y homogeneidad de matrices de covarianza nos proporcionan información valiosa sobre la adecuación del modelo LDA con las variables seleccionadas.

###

En nuestro caso, los supuestos no se cumplen completamente, sin embargo, el modelo sigue siendo útil para la clasificación.

\bigpause 

Finalmente, es crucial documentar todo el proceso de selección y evaluación para asegurar la reproducibilidad y transparencia del análisis.


