# La distribución normal generalizada

La distribución normal generalizada es una extensión de la distribución normal que introduce un parámetro adicional para controlar la forma de la distribución. En particular, permite ajustar la curtosis, lo que afecta la forma del pico alrededor de la media y el peso de las colas.

**Definición.** Decimos que una variable aleatoria $X$ sigue una *distribución normal generalizada* con parámetros de localización $\mu \in \mathbb{R}$, escala $\alpha > 0$ y forma $\beta > 0$, si su función de densidad de probabilidad (PDF) está dada por
$$f_X(x; \mu, \alpha, \beta) = \frac{\beta}{2 \alpha \Gamma(1/\beta)} e^{-\left( \frac{|x - \mu|}{\alpha} \right)^\beta}, \quad x \in \mathbb{R},$$
donde $\Gamma(\alpha)$ denota a la función Gamma, definida como
$$\Gamma(\alpha) = \int_0^\infty t^{\alpha - 1} e^{-t} \, dt.$$
En este caso escribimos
$$X \sim \text{NormalGeneralizada}(\mu, \alpha, \beta).$$

Las características poblacionales más importantes de la distribución normal generalizada se muestran en la siguiente tabla:

```{r}
#| tbl-cap: "Características de la distribución normal generalizada con parámetros $\\mu$, $\\alpha$ y $\\beta$."
#| label: tbl-generalized-normal-characteristics
#| message: false

library(tidyverse)
library(magrittr)
library(kableExtra)

# Crear la tabla de características de la distribución Gamma
generalized_normal_tbl <- tibble(
  `Característica` = c(
    "Media",
    "Varianza",
    "Asimetría",
    "Curtosis excesiva"
  ),
  `Valor` = c(
    "$\\mu$",
    "$\\alpha^{2} \\frac{\\Gamma(3/\\beta)}{\\Gamma(1/\\beta)}$",
    "0",
    "$\\frac{\\Gamma(5/\\beta) \\Gamma(1/\\beta)}{\\Gamma(3/\\beta)^{2}} - 3$"
  )
)

# Formatear y mostrar la tabla
kable(
  generalized_normal_tbl,
  booktabs = TRUE,
  align = c("l", "c")
) |>
  kable_styling(latex_options = "hold_position")
```

**Observación.** Notemos que para $\beta = 1$ la distribución normal generalizada coincide con la distribución de Laplace cuya PDF está dada por
$$f_X(x; \mu, b) = \frac{1}{2b} e^{-\frac{|x - \mu|}{b}}, \quad x \in \mathbb{R}, $$
donde $b > 0$ es un parámetro de escala (que correspnde al valor de $\alpha$ en la normal generalizada). En este caso, la curtosis excesiva es 3, indicando colas más pesadas que la normal. Por otro lado, cuando $\beta = 2$ obtenemos la distribución normal con media $\mu$ y varianza $\alpha^{2}/2$. Finalmente, a medida que $\beta$ tiende a infinito, la distribución normal generalizada converge a una distribución uniforme en el intervalo $(\mu - \alpha, \mu + \alpha)$, la cual tiene curtosis excesiva de $-1.2$, indicando colas más ligeras que la normal.

Para visualizar la función de densidad de probabilidad de la distribución normal generalizada para diferentes valores de sus parámetros, consideraremos la siguiente aplicación interactiva:

```{r}
#| label: app
#| message: false

library(shiny)
library(tidyverse)
library(krulRutils)
library(latex2exp)
library(greybox)

ui <- fluidPage(
  withMathJax(),
  fluidRow(
    column(
      width = 3,
      h2("Instrucciones"),
      p("Esta aplicación nos muestra la gráfica de la función de densidad de probabilidad (PDF) de una distribución normal generalizada con parámetros \\(\\mu\\), \\(\\alpha\\) y \\(\\beta\\)."),
      p("Además, calcula y muestra las características principales de la distribución normal generalizada: media, varianza, asimetría y curtosis excesiva."),
      p("Para usar esta aplicación, ingresa los valores deseados para los parámetros \\(\\mu\\), \\(\\alpha\\), \\(\\beta\\) junto con el valor mínimo y máximo de \\(X\\) que desees visualizar, y luego haz clic en el botón 'Calcular' para actualizar la gráfica y las características calculadas."),
      hr(),
      h2("Datos de Entrada"),
      numericInput("mu", "Parámetro \\(\\mu\\):", 0),
      numericInput("alpha", "Parámetro \\(\\alpha\\):", 1),
      numericInput("beta", "Parámetro \\(\\beta\\):", 2),
      numericInput("xmin", "Valor mínimo de \\(X\\):", -4),
      numericInput("xmax", "Valor máximo de \\(X\\):", 4),
      actionButton("calc", "Calcular"),
      hr(),
      h2("Características principales"),
      uiOutput("summary_text")
    ),
    column(
      width = 7,
      h2("Función de densidad de probabilidad de la distribución normal generalizada"),
      plotOutput("plot", height = "600px")
    )
  )
)


server <- function(input, output, session) {
  params <- eventReactive(input$calc,
    {
      validate(
        need(
          input$xmin < input$xmax,
          "El valor mínimo de x debe ser menor que el valor máximo de x."
        ),
        need(
          0 < input$alpha,
          "El valor de alpha debe ser mayor que 0."
        ),
        need(
          0 < input$beta,
          "El valor de beta debe ser mayor que 0."
        )
      )
      list(
        xmin = input$xmin,
        xmax = input$xmax,
        mu = input$mu,
        alpha = input$alpha,
        beta = input$beta,
        gnorm_mean = input$mu,
        gnorm_var =
          (input$alpha^2 * gamma(3 / input$beta)) / (gamma(1 / input$beta)),
        gnorm_skewness = 0,
        gnorm_kurtosis =
          (gamma(5 / input$beta) * gamma(1 / input$beta)) /
            (gamma(3 / input$beta)^2) - 3
      )
    },
    ignoreInit = FALSE,
    ignoreNULL = FALSE
  )

  output$plot <- renderPlot({
    # Extraemos los parámetros
    xmin <- params()$xmin
    xmax <- params()$xmax
    mu <- params()$mu
    alpha <- params()$alpha
    beta <- params()$beta

    # Creamos una secuencia de valores para X
    x_data <- seq(xmin, xmax, length.out = 1000)

    # Calculamos la PDF de la distribución Gamma
    gnorm_distribution_tbl <- tibble(
      x_data = x_data,
      density_data = dgnorm(x_data, mu = mu, scale = alpha, shape = beta)
    )
    # Generamos la gráfica de la distribución Gamma
    gnorm_distribution_plot <- gnorm_distribution_tbl |>
      ggplot(aes(x = x_data, y = density_data)) +
      geom_line(
        color = c_pal("C blue"),
        linewidth = 1
      ) +
      labs(
        x = TeX("$X$"),
        y = "Densidad"
      ) +
      theme_krul()

    # Devolvemos la gráfica
    gnorm_distribution_plot
  })

  output$summary_text <- renderUI({
    # Extraemos los parámetros
    alpha <- params()$alpha
    beta <- params()$beta
    gnorm_mean <- params()$gnorm_mean
    gnorm_var <- params()$gnorm_var
    gnorm_skewness <- params()$gnorm_skewness
    gnorm_kurtosis <- params()$gnorm_kurtosis

    # Calculamos las características principales
    HTML(paste0(
      "<strong>Media:</strong> ", round(gnorm_mean, 8), "<br>",
      "<strong>Varianza:</strong> ", round(gnorm_var, 8), "<br>",
      "<strong>Asimetría:</strong> ", round(gnorm_skewness, 8), "<br>",
      "<strong>Curtosis excesiva:</strong> ", round(gnorm_kurtosis, 8)
    ))
  })
}

shinyApp(ui, server)
```
