# Gráficos QQ

Los gráficos QQ (quantile–quantile) son una herramienta que nos permite comparar la distribución de un conjunto de datos dado contra una distribución teórica. Cuando tomamos esta distribución teórica como la normal estándar, estos gráficos nos permiten evaluar de manera visual la normalidad de nuestros datos.

Para construir un gráfico QQ, debemos seguir los siguientes pasos:

1.  **Ordenar los datos muestrales.** Coloque los datos en orden creciente:\

    $$X_{(1)} \leq X_{(2)} \leq \cdots \leq X_{(n)}.$$

2.  **Calcular las probabilidades a considerar.** Para cada valor ordenado $X_{(i)}$, calcule la probabilidad correspondiente\

    $$P_i = \frac{2i - 1}{2n}, \quad i = 1, 2, \ldots, n.$$

3.  **Obtener los cuantiles teóricos de la normal.** Usando la función cuantil de la normal estándar, podemos obtener los cuantiles teóricos correspondientes a las probabilidades calculadas en el paso anterior: $$Q_i = \Phi^{-1}(P_i),$$ donde $\Phi^{-1}$ es la función cuantil de la normal estándar.\

4.  **Generar el gráfico.** Una vez obtenidos estos valores, debemos graficar los pares $(Q_i, X_{(i)})$ para $i = 1, 2, \ldots, n$, en un mismo plano cartesiano. También es común agregar una recta de referencia que pase por el primer y tercer cuartil de los datos muestrales.

En general, entre más cerca se encuentren los puntos del gráfico QQ a la recta de referencia, más evidencia tendremos de que los datos muestrales provienen de una distribución normal. Por el contrario, si los puntos se alejan significativamente de esta recta, tendremos evidencia en contra de la normalidad de nuestros datos.

Para ilustrar estas ideas, consideraremos los histogramas y los gráficos QQ de muestras generadas a partir de distribuciones con sesgo a la izquierda, simétrica y con sesgo a la derecha.

```{r}
#| fig-cap: "Gráfica comparativa de histogramas y gráficos QQ de muestras con sesgo a la izquierda, simétrica y con sesgo a la derecha. Notemos cómo los gráficos QQ nos permiten evaluar visualmente la normalidad de las muestras, mostrando desviaciones significativas de la línea de referencia en las muestras sesgadas."
#| fig-width: 12
#| fig-height: 7
#| message: false

library(tidyverse)
library(krulRutils)
library(patchwork)
library(greybox)

# Para asegurar la reproducibilidad de los resultados
set.seed(123)

# Tamaño de la muestra
n <- 3000

# Parámetros de la muestra
alpha <- 2     # forma
beta <- 1      # tasa

# Generamos las muestras
left_skew_sample <- -rgamma(n, shape = alpha, rate = beta)
symmetric_sample <- rnorm(n)
right_skew_sample <- rgamma(n, shape = alpha, rate = beta)


# Generamos un tibble para la muestra con sesgo a la izquierda
left_skew_sample_tbl <- tibble(
  sample = left_skew_sample
)

# Generamos un tibble para la muestra simétrica
symmetric_sample_tbl <- tibble(
  sample = symmetric_sample
)

# Generamos un tibble para la muestra con sesgo a la derecha
right_skew_sample_tbl <- tibble(
  sample = right_skew_sample
)

# Generamos la gráfica de la muestra con sesgo a la izquierda
left_skew_sample_plot <- left_skew_sample_tbl |>
  ggplot(aes(x = sample)) +
  geom_histogram(
    bins = 30,
    fill = c_pal("C blue"),
    color = "black",
    alpha = 0.7
  ) +
  labs(
    title = "Sesgo a la izquierda",
    x = "Valores muestrales",
    y = "Frecuencia absoluta"
  ) +
  theme_krul()

# Generamos la gráfica de la muestra simétrica
symmetric_sample_plot <- symmetric_sample_tbl |>
  ggplot(aes(x = sample)) +
  geom_histogram(
    bins = 30,
    fill = c_pal("C blue"),
    color = "black",
    alpha = 0.7
  ) +
  labs(
    title = "Simétrica",
    x = "Valores muestrales",
    y = "Frecuencia absoluta"
  ) +
  theme_krul()

# Generamos la gráfica de la muestra con sesgo a la derecha
right_skew_sample_plot <- right_skew_sample_tbl |>
  ggplot(aes(x = sample)) +
  geom_histogram(
    bins = 30,
    fill = c_pal("C blue"),
    color = "black",
    alpha = 0.7
  ) +
  labs(
    title = "Sesgo a la derecha",
    x = "Valores muestrales",
    y = "Frecuencia absoluta"
  ) +
  theme_krul()

# Combinamos las gráficas
skew_sample_comparison_plot <- left_skew_sample_plot +
  symmetric_sample_plot +
  right_skew_sample_plot +
  plot_annotation(
    title = "Comparación de muestras con distintos niveles de asimetría",
    theme = theme(plot.title = element_text(size = 24, face = "bold"))
  )


# Generamos el gráfico QQ para la muestra con sesgo a la izquierda
left_skew_qq_plot <- left_skew_sample_tbl |>
  ggplot(aes(sample = sample)) +
  geom_qq_line(
    color = c_pal("C magenta"),
    linewidth = 0.5
  ) +
  geom_qq(
    color = c_pal("C blue"),
    size = 0.3
  ) +
  labs(
    x = "Cuantiles teóricos",
    y = "Cuantiles muestrales"
  ) +
  theme_krul()

# Generamos el gráfico QQ para la muestra simétrica
symmetric_qq_plot <- symmetric_sample_tbl |>
  ggplot(aes(sample = sample)) +
  geom_qq_line(
    color = c_pal("C magenta"),
    linewidth = 0.5
  ) +
  geom_qq(
    color = c_pal("C blue"),
    size = 0.3
  ) +
  labs(
    x = "Cuantiles teóricos",
    y = "Cuantiles muestrales"
  ) +
  theme_krul()

# Generamos el gráfico QQ para la muestra con sesgo a la derecha
right_skew_qq_plot <- right_skew_sample_tbl |>
  ggplot(aes(sample = sample)) +
  geom_qq_line(
    color = c_pal("C magenta"),
    linewidth = 0.5
  ) +
  geom_qq(
    color = c_pal("C blue"),
    size = 0.3
  ) +
  labs(
    x = "Cuantiles teóricos",
    y = "Cuantiles muestrales"
  ) +
  theme_krul()

# Combinamos los gráficos QQ
skew_sample_qq_comparison_plot <- left_skew_qq_plot +
  symmetric_qq_plot +
  right_skew_qq_plot

# Combinamos los gráficos QQ con los histogramas
skew_hist_qq_comparison_plot <- skew_sample_comparison_plot /
  skew_sample_qq_comparison_plot +
  plot_annotation(
    title = paste0(
      "Comparación de histogramas y gráficos QQ\n",
      "de muestras con distintos niveles de asimetría"
    ),
    theme = theme(plot.title = element_text(size = 24, face = "bold"))
  )

# Mostramos la gráfica
skew_hist_qq_comparison_plot
```

Consideraremos también los histogramas y los gráficos QQ de muestras generadas a partir de distribuciones que sean leptocúrtica, mesocúrtica y platicúrtica.

```{r}
#| fig-cap: "Gráfica comparativa de histogramas y gráficos QQ de muestras leptocúrtica, mesocúrtica y platicúrtica. Observemos cómo los gráficos QQ reflejan las diferencias en la curtosis de las muestras, con desviaciones notables de la línea de referencia en las muestras leptocúrtica y platicúrtica."
#| fig-width: 12
#| fig-height: 7

# Para asegurar la reproducibilidad de los resultados
set.seed(123)

# Tamaño de la muestra
n <- 3000

# Parámetros de la muestra
mu <- 0                  # localización
alpha <- 1               # escala
beta_leptokurtic <- 1    # forma leptocúrtica
beta_mesokurtic <- 2     # forma mesocúrtica
beta_platykurtic <- 4    # forma platicúrtica

# Generamos la muestra leptocúrtica
leptokurtic_sample <- rgnorm(
  n = n,
  mu = mu,
  scale = alpha,
  shape = beta_leptokurtic
)

# Generamos la muestra mesocúrtica
mesokurtic_sample <- rgnorm(
  n = n,
  mu = mu,
  scale = alpha,
  shape = beta_mesokurtic
)

# Generamos la muestra platicúrtica
platykurtic_sample <- rgnorm(
  n = n,
  mu = mu,
  scale = alpha,
  shape = beta_platykurtic
)

# Generamos un tibble para la muestra leptocúrtica
leptokurtic_sample_tbl <- tibble(
  sample = leptokurtic_sample
)

# Generamos un tibble para la muestra mesocúrtica
mesokurtic_sample_tbl <- tibble(
  sample = mesokurtic_sample
)

# Generamos un tibble para la muestra platicúrtica
platykurtic_sample_tbl <- tibble(
  sample = platykurtic_sample
)

# Generamos la gráfica de la muestra leptocúrtica
leptokurtic_sample_plot <- leptokurtic_sample_tbl |>
  ggplot(aes(x = sample)) +
  geom_histogram(
    bins = 30,
    fill = c_pal("C blue"),
    color = "black",
    alpha = 0.7
  ) +
  labs(
    title = "Leptocúrtica",
    x = "Valores muestrales",
    y = "Frecuencia absoluta"
  ) +
  theme_krul()

# Generamos la gráfica de la muestra mesocúrtica
mesokurtic_sample_plot <- mesokurtic_sample_tbl |>
  ggplot(aes(x = sample)) +
  geom_histogram(
    bins = 30,
    fill = c_pal("C blue"),
    color = "black",
    alpha = 0.7
  ) +
  labs(
    title = "Mesocúrtica",
    x = "Valores muestrales",
    y = "Frecuencia absoluta"
  ) +
  theme_krul()

# Generamos la gráfica de la muestra platicúrtica
platykurtic_sample_plot <- platykurtic_sample_tbl |>
  ggplot(aes(x = sample)) +
  geom_histogram(
    bins = 30,
    fill = c_pal("C blue"),
    color = "black",
    alpha = 0.7
  ) +
  labs(
    title = "Platicúrtica",
    x = "Valores muestrales",
    y = "Frecuencia absoluta"
  ) +
  theme_krul()

# Combinamos las gráficas
kurtosis_sample_comparison_plot <- leptokurtic_sample_plot +
  mesokurtic_sample_plot +
  platykurtic_sample_plot +
  plot_annotation(
    title = "Comparación de muestras con distintos niveles de curtosis",
    theme = theme(plot.title = element_text(size = 24, face = "bold"))
  )

# Generamos el gráfico QQ para la muestra leptocúrtica
leptokurtic_qq_plot <- leptokurtic_sample_tbl |>
  ggplot(aes(sample = sample)) +
  geom_qq_line(
    color = c_pal("C magenta"),
    linewidth = 0.5
  ) +
  geom_qq(
    color = c_pal("C blue"),
    size = 0.3
  ) +
  labs(
    x = "Cuantiles teóricos",
    y = "Cuantiles muestrales"
  ) +
  theme_krul()

# Generamos el gráfico QQ para la muestra mesocúrtica
mesokurtic_qq_plot <- mesokurtic_sample_tbl |>
  ggplot(aes(sample = sample)) +
  geom_qq_line(
    color = c_pal("C magenta"),
    linewidth = 0.5
  ) +
  geom_qq(
    color = c_pal("C blue"),
    size = 0.3
  ) +
  labs(
    x = "Cuantiles teóricos",
    y = "Cuantiles muestrales"
  ) +
  theme_krul()

# Generamos el gráfico QQ para la muestra platicúrtica
platykurtic_qq_plot <- platykurtic_sample_tbl |>
  ggplot(aes(sample = sample)) +
  geom_qq_line(
    color = c_pal("C magenta"),
    linewidth = 0.5
  ) +
  geom_qq(
    color = c_pal("C blue"),
    size = 0.3
  ) +
  labs(
    x = "Cuantiles teóricos",
    y = "Cuantiles muestrales"
  ) +
  theme_krul()

# Combinamos los gráficos QQ
kurtosis_sample_qq_comparison_plot <- leptokurtic_qq_plot +
  mesokurtic_qq_plot +
  platykurtic_qq_plot

# Combinamos los gráficos QQ con los histogramas
kurtosis_hist_qq_comparison_plot <- kurtosis_sample_comparison_plot /
  kurtosis_sample_qq_comparison_plot +
  plot_annotation(
    title = paste0(
      "Comparación de histogramas y gráficos QQ\n",
      "de muestras con distintos niveles de curtosis"
    ),
    theme = theme(plot.title = element_text(size = 24, face = "bold"))
  )

# Mostramos la gráfica
kurtosis_hist_qq_comparison_plot
```
