# Transformación óptima

Una manera de cuantificar la normalidad de una muestra es mediante el cálculo de su máxima verosimilitud bajo el supuesto de normalidad. (O, de manera equivalente, el cálculo de su máxima log‑verosimilitud.) Recordemos que dada una muestra $X_1, X_2, \ldots, X_n$ el valor máximo de su log-verosimilitud está dado por: $$\text{MLE} = \ell(\hat{\mu}, \hat{\sigma}^2) = -\frac{n}{2} \log(2 \pi) - n \log(\hat{\sigma}) - \frac{n}{2}.$$ donde $$\begin{aligned}
\hat{\mu} = & \bar{X} = \frac{1}{n} \sum_{i=1}^{n} X_i, \\
\hat{\sigma}^2 = & \widetilde{S}^{2} = \frac{1}{n} \sum_{i=1}^{n} (X_i - \bar{X})^2.
\end{aligned}$$ Entre mayor sea este valor, mejor será el ajuste de nuestra muestra a una distribución normal. Por otro lado, sabemos que las transformaciones de Box–Cox pueden mejorar o empeorar la normalidad de una muestra dependiendo del valor del parámetro $\lambda$ utilizado. Se sigue que, para sacar el mayor provecho posible a estas transformaciones, debemos buscar el valor de $\lambda$ que maximice la log‑verosimilitud de la muestra transformada, obteniendo así la *transformación óptima* de Box–Cox para nuestros datos.

Para ilustrar este proceso, en la siguiente figura mostraremos el perfil de log‑verosimilitud para distintos valores de $\lambda$ aplicados a una muestra proveniente de una distribución Gamma, resaltando el valor óptimo de este parámetro:

```{r}
#| fig-cap: "Perfil de log-verosimilitud para la transformación de Box–Cox aplicada a la muestra Gamma. El valor óptimo de lambda se indica con una línea discontinua verde, mientras que las líneas discontinuas rojas indican el intervalo de confianza al 95% para lambda."
#| fig-width: 12
#| fig-height: 6
#| message: false

library(tidyverse)
library(car)
library(krulRutils)
library(patchwork)
library(latex2exp)
library(kableExtra)

# Parámetros de la distribución Gamma
alpha <- 2
beta <- 1

# Tamaño de la muestra
n <- 3000

gamma_sample_tbl <- tibble(
  sample = rgamma(n, shape = alpha, rate = beta)
)


# Las transformaciones de Box-Cox pueden verse como parte
# de un modelo lineal generalizado. En nuestro caso
# no hay variables explicativas, por lo que ajustamos
# un modelo con solo el intercepto
gamma_sample_lm_fit <- lm(
  sample ~ 1,
  data = gamma_sample_tbl
)

# Para completar el ajuste, estimamos el valor óptimo de lambda.
gamma_sample_bc_estimate <- powerTransform(
  gamma_sample_lm_fit,
  family = "bcPower"
)

# Extraemos el valor óptimo de lambda
gamma_sample_optimal_lambda <- gamma_sample_bc_estimate$lambda

# Extraemos el intervalo de confianza al 95% para lambda
gamma_sample_lambda_confint <- as.numeric(confint(
  gamma_sample_bc_estimate,
  level = 0.95
))

# Calculamos el perfil de log-verosimilitud
gamma_sample_bc_profile <- boxCox(
  gamma_sample_lm_fit,
  lambda = seq(-2, 2, 0.1),
  plotit = FALSE
)

# Generamos el tibble con los datos del perfil de log-verosimilitud
gamma_sample_bc_tbl <- tibble(
  lambda = gamma_sample_bc_profile$x,
  log_likehood = gamma_sample_bc_profile$y
)

# Generamos la gráfica del perfil de log-verosimilitud
gamma_sample_bc_plot <- gamma_sample_bc_tbl |>
  ggplot(aes(x = lambda, y = log_likehood)) +
  geom_line(
    color = c_pal("C blue"),
    linewidth = 1
  ) +
  geom_vline(
    xintercept = gamma_sample_optimal_lambda,
    linetype = "dashed",
    color = c_pal("C green"),
    linewidth = 1
  ) +
  geom_vline(
    xintercept = gamma_sample_lambda_confint,
    linetype = "dashed",
    color = c_pal("C red"),
    linewidth = 1
  ) +
  labs(
    title = "Perfil de log-verosimilitud para la transformación Box–Cox",
    x = TeX("$\\lambda$"),
    y = "MLE"
  ) +
  theme_krul()

# Mostramos la gráfica
gamma_sample_bc_plot
```

Mostraremos ahora los gráficos QQ e histogramas tanto de la muestra original como de su transformación óptima que corresponde al valor de $\lambda$ que hemos encontrado. También mostraremos los resultados de aplicar diversas pruebas de normalidad a estas dos muestras.

```{r}
#| fig-cap: "Comparación de la muestra Gamma original y su transformación de Box–Cox con el valor óptimo de lambda. Notemos la mejora significativa en la normalidad de los datos tras aplicar la transformación."
#| fig-width: 12
#| fig-height: 7
#| tbl-cap: "Tabla de valores $p$ de las pruebas de normalidad aplicadas a la muestra original y a su transformación de Box–Cox con el valor óptimo de lambda. Notemos la mejora significativa en los valores $p$ tras aplicar la transformación, lo que indica un mejor ajuste a la normalidad."
#| label: tbl-comparative-normality
#| tbl-pos: H

# Generamos la tabla de búsqueda
box_cox_lookup_tbl <- tibble(
  code = c(
    "box_cox_1",
    "box_cox_optimal"
  ),
  label = c(
    "Muestra original",
    "Transformación óptima"
  )
)

# Generamos el tibble con la muestra original y transformada
box_cox_gamma_sample_tbl <- gamma_sample_tbl |>
  mutate(
    box_cox_1 = sample,
    box_cox_optimal = bcPower(sample, lambda = gamma_sample_optimal_lambda)
  ) |>
  pivot_longer(
    starts_with("box_cox_"),
    names_to = "lambda",
    values_to = "transformed_sample"
  ) |>
  convert_codes_to_factor(
    code_col = lambda,
    lookup_tbl = box_cox_lookup_tbl,
    lookup_code_col = code,
    lookup_label_col = label,
    new_factor_col_name = lambda_factor
  )

# Generamos las gráficas QQ.
box_cox_gamma_qq_plot <- box_cox_gamma_sample_tbl |>
  ggplot(aes(sample = transformed_sample)) +
  facet_wrap(~lambda_factor, nrow = 2, scales = "free") +
  geom_qq(
    color = c_pal("C blue"),
    size = 0.3
  ) +
  geom_qq_line(
    color = c_pal("C magenta"),
    linewidth = 0.5
  ) +
  labs(
    title = "Gráficos QQ",
    x = "Cuantiles teóricos",
    y = "Cuantiles  muestrales"
  ) +
  theme_krul()

# Generamos los histogramas.
box_cox_gamma_histogram <- box_cox_gamma_sample_tbl |>
  ggplot(aes(x = transformed_sample)) +
  facet_wrap(~lambda_factor, nrow = 2, scales = "free") +
  geom_histogram(
    bins = 30,
    fill = c_pal("C blue"),
    color = "black",
    alpha = 0.7
  ) +
  labs(
    title = "Histogramas",
    x = "Valores muestrales",
    y = "Frecuencia absoluta"
  ) +
  theme_krul()

# Combinamos las gráficas
box_cox_gamma_plot <- (box_cox_gamma_qq_plot + box_cox_gamma_histogram) +
  plot_layout(ncol = 2) +
  plot_annotation(
    title = "Comparación de la muestra original y su transformación óptima",
    theme = theme(plot.title = element_text(size = 24, face = "bold"))
  )

# Generamos el tibble con la muestra transformada
optimal_gamma_sample_tbl <- gamma_sample_tbl |>
  mutate(
    transformed_sample = bcPower(sample, lambda = gamma_sample_optimal_lambda)
  )

# Generamos la tabla de resultados de las pruebas de normalidad
# tanto para la muestra original como para la transformada
comparative_normality_results_tbl <- list(
  compute_normality_pvalues(
    data = gamma_sample_tbl,
    value_col = sample,
    sample_name = "Muestra original"
  ),
  compute_normality_pvalues(
    data = optimal_gamma_sample_tbl,
    value_col = transformed_sample,
    sample_name = "Transformación óptima"
  )
) |>
  reduce(full_join, by = "Prueba")

# Formateamos y mostramos la tabla redondeando a 4 decimales
comparative_normality_results_kbl <- kable(
  comparative_normality_results_tbl,
  booktabs = TRUE,
  digits = 4,
  align = c("l", rep("c", ncol(comparative_normality_results_tbl) - 1))
) 

# Mostramos la gráfica combinada
box_cox_gamma_plot

# Mostramos la tabla de resultados de las pruebas de normalidad
comparative_normality_results_kbl
```

Notemos la evidente mejora de la normalidad de la muestra desde cualquiera de estos puntos de vista.
