# Ejemplo del clasificador logístico

Recordemos que en el modelo logístico suponemos que tenemos una variable de respuesta binaria $Y_{0}$ y un vector de variables predictoras $$X_{0} = \begin{bmatrix}
X_{0\, 1} \\ 
X_{0\, 2} \\ 
\vdots \\
X_{0\, p} 
\end{bmatrix}$$ que están relacionadas por la condición $$Y_{0}|(X_{0} = x_{0}) \sim \text{Bernoulli}(p)$$ donde $$p = P(Y_{0} = 1 | X_{0} = x_{0}) =  \frac{1}{1 + e^{-(b_{0} + b_{1} x_{0\, 1} + b_{2} x_{0\, 2} + \cdots + b_{p} x_{0\, p})}}$$Para este ejemplo, consideremos el caso en el que tenemos dos variables predictoras ($p=2$) con parámetros $b_{0} = 0$, $b_{1} = 4$ y $b_{2} = 4$. En este caso, la frontera de decisión para un umbral $\tau = 0.5$ está dada por la ecuación $$\begin{aligned}
0 + 4 \cdot x_{0\, 1} + 4 \cdot x_{0\, 2} =  & 0 \\
x_{0\, 2} = & - x_{0\, 1}
\end{aligned}$$Para visualizar esta frontera, generaremos 1,000 observaciones para $x_{1}$ y $x_{2}$ con distribución uniforme en $[-1, 1]$ y usaremos el modelo logístico para clasificarlas.

```{r}
#| fig-cap: "Muestra simulada con el clasificador logístico. Se usan 1,000 observaciones con $X_{0\\, 1}$ y $X_{0\\, 2}$ uniformes en $[-1, 1]$. La frontera de decisión $X_{0\\, 2} = -X_{0\\, 1}$ aparece en negro; y las regiones correspondientes aparecen sombreadas. Notemos que la clasificación no es perfecta, pero el número de errores decrece de manera exponencial a medida que nos alejamos de la frontera de decisión"
#| fig-width: 12
#| fig-height: 6
#| message: false
#| warning: false

library(tidyverse)
library(krulRutils)
library(latex2exp)
library(yardstick)

set.seed(123)

# Parámetros del modelo
b0 <- 0
b1 <- 4
b2 <- 4
tau <- 0.5

# Muestra simulada
sim_tbl <- tibble(
  x1 = runif(1000, min = -1, max = 1),
  x2 = runif(1000, min = -1, max = 1)
) %>%
  mutate(
    z = b0 + b1 * x1 + b2 * x2,
    p_hat = 1 / (1 + exp(-z)),
    grupo = if_else(runif(n()) < p_hat, "Grupo 1", "Grupo 0")
  )

# Polígonos para sombrear regiones
region_tbl <- tribble(
  ~region,  ~x1, ~x2,
  "Grupo 1", -1.5,  1.5,
  "Grupo 1",  1.5, -1.5,
  "Grupo 1",  1.5,  1.5,
  "Grupo 0", -1.5, -1.5,
  "Grupo 0",  1.5, -1.5,
  "Grupo 0", -1.5,  1.5
)

ggplot() +
  geom_polygon(
    data = region_tbl,
    aes(x = x1, y = x2, fill = region, group = region),
    alpha = 0.5
  ) +
  geom_point(
    data = sim_tbl,
    aes(x = x1, y = x2, color = grupo),
    alpha = 1,
    size = 2
  ) +
  geom_abline(
    intercept = 0,
    slope = -1,
    color = c_pal("C red"),
    linewidth = 1
  ) +
  c_scale_color("C blue", "C green", name = "Grupo") +
  c_scale_fill("C blue", "C green", name = "Región") +
  coord_cartesian(xlim = c(-1, 1), ylim = c(-1, 1)) +
  labs(
    title = "Ejemplo del clasificador logístico",
    x = TeX("$X_{0 \\, 1}$"),
    y = TeX("$X_{0 \\, 2}$"),
    fill = "Grupo",
    color = "Grupo"
  ) +
  theme_krul()
```

Notemos que la clasificación no es perfecta, sin embargo el número de errores decrece de manera exponencial a medida que nos alejamos de la frontera de decisión. Si calculamos la matriz de confusión para este clasificador logístico simulado, obtenemos:

```{r}
#| tbl-cap: "Matriz de confusión para el clasificador logístico simulado."
#| message: false
#| warning: false

confusion_tbl <- sim_tbl |>
  mutate(pred = if_else(p_hat >= tau, "Grupo 1", "Grupo 0")) |>
  count(grupo, pred, name = "n") |>
  pivot_wider(
    names_from = pred,
    values_from = n,
    values_fill = 0
  ) |>
  rename(
    `Grupo real` = grupo
  )

confusion_tbl |>
  knitr::kable(
    align = "ccc",
    col.names = c("Grupo real", "Grupo 0", "Grupo 1")
  ) |>
  kableExtra::kable_styling(
    bootstrap_options = c(
      "striped",
      "hover",
      "condensed"
    ),
    full_width = FALSE,
    position = "center"
  ) |>
  kableExtra::add_header_above(
    c(" " = 1, "Grupo predicho" = 2)
  )
```

Las métricas de este clasificador asociadas a este conjunto de datos son:

```{r}
#| tbl-cap: "Tabla de métricas del clasificador asociadas al conjunto de datos dado."
#| message: false
#| warning: false

metrics_tbl <- sim_tbl |>
  mutate(
    pred = if_else(p_hat >= tau, "Grupo 1", "Grupo 0"),
    grupo = factor(grupo, levels = c("Grupo 0", "Grupo 1")),
    pred = factor(pred, levels = c("Grupo 0", "Grupo 1"))
  ) |>
  yardstick::metric_set(
    accuracy,
    sens,
    spec,
    precision,
    npv,
    f_meas
  )(
    truth = grupo,
    estimate = pred,
    event_level = "second"
  ) |>
  select(.metric, .estimate) |>
  mutate(
    .metric = recode(
      .metric,
      accuracy = "Exactitud",
      sens = "Sensibilidad",
      spec = "Especificidad",
      precision = "Precisión",
      npv = "Valor predictivo negativo",
      f_meas = "Medida F1"
    ),
    .estimate = scales::percent(.estimate, accuracy = 0.1)
  ) |>
  rename(
    Métrica = .metric,
    Valor = .estimate
  )

metrics_tbl |>
  knitr::kable(
    align = c("l", "c")
  ) |>
  kableExtra::kable_styling(
    bootstrap_options = c(
      "striped",
      "hover",
      "condensed"
    ),
    full_width = FALSE,
    position = "center"
  ) |>
  kableExtra::column_spec(
    1,
    bold = TRUE
  )
```

## Definiciones de las métricas de clasificación

Recordemos que para definir las métricas anteriores, consideramos como **clase positiva** al Grupo 1 y como **clase negativa** al Grupo 0. Denotamos por:

- $VP$ el número de **verdaderos positivos**: observaciones del Grupo 1 clasificadas como Grupo 1.
- $VN$ el número de **verdaderos negativos**: observaciones del Grupo 0 clasificadas como Grupo 0.
- $FP$ el número de **falsos positivos**: observaciones del Grupo 0 clasificadas como Grupo 1.
- $FN$ el número de **falsos negativos**: observaciones del Grupo 1 clasificadas como Grupo 0.

A partir de estas cantidades definimos las siguientes métricas:

- **Exactitud (accuracy):** proporción de observaciones que fueron clasificadas correctamente:

$$\operatorname{Exactitud}
= \frac{VP + VN}{VP + VN + FP + FN}.$$

- **Sensibilidad (sensitivity, recall):** proporción de observaciones de la clase positiva que fueron clasificadas correctamente como positivas

$$\operatorname{Sensibilidad}
= \frac{VP}{VP + FN}.$$

- **Especificidad (specificity):** proporción de observaciones de la clase negativa que fueron clasificadas correctamente como negativas

$$\operatorname{Especificidad}
= \frac{VN}{VN + FP}.$$

- **Precisión (precision, positive predictive value):** proporción de observaciones clasificadas como positivas que realmente pertenecen a la clase positiva $$\operatorname{Precisión}
  = \frac{VP}{VP + FP}.$$

- **Valor predictivo negativo (negative predictive value):** proporción de observaciones clasificadas como negativas que realmente pertenecen a la clase negativa

$$\operatorname{VPN}
= \frac{VN}{VN + FN}.$$

- **Medida F1:** media armónica de la precisión y la sensibilidad:

$$F_1
= 2\frac{\operatorname{Precisión}\operatorname{Sensibilidad}}
{\operatorname{Precisión}+\operatorname{Sensibilidad}}
= \frac{2VP}{2VP + FP + FN}.$$

Esta métrica resume en un solo valor el compromiso entre la precisión y la sensibilidad.
