# Intervalos de confianza

Supongamos que tenemos una variable aleatoria $Y_{0}$ que sigue una distribución normal con media $\mu$ y varianza $\sigma^2$, es decir, $$Y_{0} \sim \mathcal{N}(\mu, \sigma^2)$$ Supongamos además que queremos recolectar una muestra de tamaño $n$ de esta variable aleatoria, que utilizaremos para estimar el valor de la media $\mu$. Utilizaremos las variables aleatorias $Y_1, Y_2, \ldots, Y_n$ para denotar los posibles valores de esta muestra. Notemos que estas variables aleatorias son independientes e idénticamente distribuidas (i.i.d.) y que cada una de ellas sigue la misma distribución normal que $Y_{0}$, es decir, $$Y_i \sim \mathcal{N}(\mu, \sigma^2) \qquad i = 1, 2, \ldots, n$$ Para estimar el valor de $\mu$, utilizaremos la media muestral, definida como $$\bar{Y} = \frac{1}{n} \sum_{i=1}^{n} Y_i$$ Notemos que la media muestral $\bar{Y}$ es una variable aleatoria que también sigue una distribución normal, con media $\mu$ y varianza $\sigma^2 / n$, es decir, $$\bar{Y} \sim \mathcal{N}(\mu, \sigma^2 / n)$$ En particular, $E[\bar{Y}] = \mu$, en otras palabras, la media muestral es un estimador insesgado de la media poblacional $\mu$. Además, el que la varianza de la media muestral sea $\sigma^2 / n$ significa que a medida que aumentamos el tamaño de la muestra $n$, la varianza de la media muestral disminuye y, por lo tanto, la media muestral se vuelve más precisa como estimador de $\mu$. Aún más, si definimos la variable aleatoria $$S^2 = \frac{1}{n-1} \sum_{i=1}^{n} (Y_i - \bar{Y})^2$$ entonces $S^2$ es un estimador insesgado de la varianza poblacional $\sigma^2$, es decir, $E[S^2] = \sigma^2$. Notemos que la variable aleatoria $S^2$ sigue una distribución chi-cuadrada con $n-1$ grados de libertad, es decir, $$\frac{(n-1) S^2}{\sigma^2} \sim \chi^2_{n-1}$$ Además, las variables aleatorias $\bar{Y}$ y $S^2$ son independientes, por lo que la variable aleatoria $$T = \frac{\bar{Y} - \mu}{S / \sqrt{n}} \sim t_{n-1}$$ donde $t_{n-1}$ denota la distribución $t$ de Student con $n-1$ grados de libertad. Notemos que la variable aleatoria $T$ es una función de la media muestral $\bar{Y}$, la varianza muestral $S^2$ y el tamaño de la muestra $n$, y que su distribución no depende del valor de $\mu$ ni de $\sigma^2$. Sea ahora $t_{\alpha/2, n-1}$ el cuantil de orden $1 - \alpha/2$ de la distribución $t$ de Student con $n-1$ grados de libertad, en otras palabras, $$P(-t_{\alpha/2, n-1} < T < t_{\alpha/2, n-1}) = 1 - \alpha$$ Reescribiendo esta desigualdad en términos de $\mu$, obtenemos $$P\left(\bar{Y} - t_{\alpha/2, n-1}
\frac{S}{\sqrt{n}} < \mu < \bar{Y} + t_{\alpha/2, n-1} \frac{S}{\sqrt{n}}\right) = 1 - \alpha$$ Supongamos ahora que realizamos el muestreo correspondiente y que obtenemos $y_1, y_2, \ldots, y_n$ como los valores de la muestra. Podemos entonces calcular la media muestral $\bar{y}$ y la varianza muestral $s^2$, y podemos utilizar estos valores para construir el intervalo de confianza $$\left(\bar{y} - t_{\alpha/2, n-1} \frac{s}{\sqrt{n}}, \bar{y} + t_{\alpha/2, n-1} \frac{s}{\sqrt{n}}\right)$$ para $\mu$ con un nivel de confianza del $100(1 - \alpha)\%$. Notemos que esto significa que si repitiéramos este procedimiento muchas veces, entonces esperaríamos que alrededor del $100(1 - \alpha)\%$ de los intervalos de confianza obtenidos de esta manera contendrían el valor verdadero de $\mu$.

De manera más explícita, supongamos que $Y_{0}$ tiene una distribución normal estándar, es decir, $\mu = 0$ y $\sigma^2 = 1$. Supongamos además que queremos considerar muestras de tamaño $n = 10$. Notemos que en este caso tenemos que $$\bar{Y} = \frac{1}{10} \sum_{i=1}^{10} Y_i \sim \mathcal{N}(0, 1/10)$$ Para comparar las variables aleatorias $Y_{0}$ y $\bar{Y}$, tomaremos una muestra de tamaño $50$ para $Y_{0}$ y tomaremos una colección de $50$ muestras de tamaño $10$ para $\bar{Y}$.

```{r}
#| fig-cap: "Comparación entre la variable aleatoria original y la media muestral."
#| fig-width: 12
#| fig-height: 6
#| message: false


# Cargamos las librerías necesarias y  fijamos la semilla para reproducibilidad
library(tidyverse)
library(krulRutils)
library(latex2exp)
library(patchwork)
set.seed(123)

# Fijamos los parámetros de la distribución normal y el tamaño de la muestra
mu <- 0
sigma <- 1
n <- 10

# Creamos los datos para las densidades y las muestras
x_data <- seq(-2.5, 2.5, length.out = 1000)
y0_density_data <- dnorm(x_data, mean = mu, sd = sigma)
ybar_density_data <- dnorm(x_data, mean = mu, sd = sigma / sqrt(n))

# Generamos las muestras de tamaño 50 para Y0 y 50 muestras de tamaño n para Ybar
y0_data <- rnorm(50, mean = mu, sd = sigma)

y_samples_tbl <- tibble(
  y = rnorm(50 * n, mean = mu, sd = sigma),
  sample = rep(1:50, each = n)
)

# Creamos los tibbles para la densidad de Y0
y0_density_tbl <- tibble(
  x = x_data,
  y = y0_density_data
)

# Creamos el tibble para la densidad de Ybar
ybar_density_tbl <- tibble(
  x = x_data,
  y = ybar_density_data
)

# Creamos el tibble para la muestra de Y0
y0_sample_tbl <- tibble(
  y0 = y0_data
)

# Creamos el tibble para la muestra de Ybar
ybar_sample_tbl <- y_samples_tbl |>
  group_by(sample) |>
  summarise(
    ybar = mean(y),
    s = sd(y)
  )

# Generamos el gráfico de densidad para Y0
y0_density_plot <- y0_density_tbl |>
  ggplot(aes(x = x, y = y)) +
  geom_line(color = c_pal("C blue"), linewidth = 1) +
  coord_cartesian(xlim = c(-2.5, 2.5)) +
  labs(
    title = TeX("Densidad de $Y_{0}$"),
    x = TeX("$Y_{0}$"),
    y = "Densidad"
  ) +
  theme_krul()

# Generamos el gráfico de densidad para Ybar
ybar_density_plot <- ybar_density_tbl |>
  ggplot(aes(x = x, y = y)) +
  geom_line(color = c_pal("C blue"), linewidth = 1) +
  coord_cartesian(xlim = c(-2.5, 2.5)) +
  labs(
    title = TeX("Densidad de $\\bar{Y}$"),
    x = TeX("$\\bar{Y}$"),
    y = "Densidad"
  ) +
  theme_krul()

# Generamos el histograma para la muestra de Y0
y0_hist <- y0_sample_tbl |>
  ggplot(aes(x = y0)) +
  geom_histogram(
    bins = 10,
    color = "black",
    fill = c_pal("C blue"),
    alpha = 0.7
  ) +
  coord_cartesian(xlim = c(-2.5, 2.5)) +
  labs(
    title = TeX("Muestra de tamaño 50 de $Y_{0}$"),
    x = TeX("$Y_{0}$"),
    y = "Frecuencia"
  ) +
  theme_krul()

# Generamos el histograma para la muestra de Ybar
ybar_hist <- ybar_sample_tbl |>
  ggplot(aes(x = ybar)) +
  geom_histogram(
    bins = 10,
    color = "black",
    fill = c_pal("C blue"),
    alpha = 0.7
  ) +
  coord_cartesian(xlim = c(-2.5, 2.5)) +
  labs(
    title = TeX("Muestra de tamaño 50 de $\\bar{Y}$"),
    x = TeX("$\\bar{Y}$"),
    y = "Frecuencia"
  ) +
  theme_krul()

# Combinamos los gráficos de densidad y los histogramas en un solo gráfico
combined_y_plot <- ((y0_density_plot | y0_hist) /
  (ybar_density_plot | ybar_hist)) +
  plot_annotation(
    title = "Comparación de la variable aleatoria original y la media muestral",
    theme = theme(
      plot.title = element_text(
        size = 24,
        face = "bold"
      )
    )
  )

# Mostramos el gráfico combinado
combined_y_plot
```

Tomaremos ahora un valor de $\alpha = 0.2$. Entonces el valor del cuantil de orden $1 - \alpha/2 = 0.9$ de la distribución $t$ de Student con $n-1 = 9$ grados de libertad es $$t_{\alpha/2, n-1} = t_{0.1, 9} \approx `r round(qt(0.1, df = 9, lower.tail = FALSE), 4)`$$ En otras palabras, $$P(-t_{\alpha/2, n-1} < T < t_{\alpha/2, n-1}) = 1 - \alpha = 0.8$$

```{r}
#| fig-cap: "Densidad de la distribución $t$ de Student con $n-1=9$ grados de libertad, con los valores críticos para $\\alpha = 0.2$."
#| fig-width: 12
#| fig-height: 6
#| message: false

# Creamos los datos para la densidad de la distribución t de Student
x_data <- seq(-4, 4, length.out = 1000)
t_density_data <- dt(x_data, df = n - 1)

# Creamos el tibble para la densidad de la distribución t de Student
t_density_tbl <- tibble(
  x = x_data,
  y = t_density_data
)

# Calculamos el valor crítico t_alpha para
# alpha = 0.2 y n - 1 = 9 grados de libertad
t_alpha <- qt(0.1, df = n - 1, lower.tail = FALSE)

# Creamos un tibble para la región crítica de la distribución t de Student
t_middle_tbl <- t_density_tbl |>
  filter(x >= -t_alpha, x <= t_alpha)

# Generamos el gráfico de densidad para la distribución
# t de Student con los valores críticos
t_density_plot <- t_density_tbl |>
  ggplot(aes(x = x, y = y)) +
  geom_line(color = c_pal("C blue"), linewidth = 1) +
  geom_area(
    data = t_middle_tbl,
    fill = c_pal("C blue"),
    alpha = 0.7
  ) +
  geom_vline(
    xintercept = c(-t_alpha, t_alpha),
    color = c_pal("C green"),
    linetype = "solid",
    linewidth = 1
  ) +
  annotate(
    "text",
    x = t_alpha + 0.5,
    y = 0.2,
    label = TeX(paste0("$T = ", round(t_alpha, 4), "$")),
    color = c_pal("C green"),
    size = 5
  ) +
  annotate(
    "text",
    x = -t_alpha - 0.5,
    y = 0.2,
    label = TeX(paste0("$T = ", round(-t_alpha, 4), "$")),
    color = c_pal("C green"),
    size = 5
  ) +
  coord_cartesian(xlim = c(-4, 4)) +
  labs(
    title = TeX("Densidad de la distribución $t$ de Student"),
    x = TeX("$T$"),
    y = "Densidad"
  ) +
  theme_krul()

# Mostramos el gráfico de densidad de la distribución t de Student
t_density_plot
```

Usando este valor crítico, podemos construir los intervalos de confianza para $\mu$ con un nivel de confianza del $80\%$ asociados a cada una de las $50$ muestras de tamaño $10$ que tomamos para $\bar{Y}$. La siguiente figura ilustra estos intervalos de confianza, donde la línea horizontal azul representa el valor verdadero de $\mu = 0$.

```{r}
#| fig-cap: "Intervalos de confianza para $\\mu$ con un nivel de confianza del $80\\%$ asociados a cada una de las $50$ muestras de tamaño $10$ construidas para $\\bar{Y}$. La línea horizontal azul representa el valor verdadero de $\\mu = 0$."
#| fig-width: 12
#| fig-height: 6

# Calculamos los intervalos de confianza para cada una de las 50 muestras
confidence_intervals_tbl <- y_samples_tbl |>
  group_by(sample) |>
  summarise(
    ybar = mean(y),
    s = sd(y)
  ) |>
  mutate(
    lower = ybar - t_alpha * s / sqrt(n),
    upper = ybar + t_alpha * s / sqrt(n)
  )

# Graficamos los intervalos de confianza
confidence_intervals_plot <- confidence_intervals_tbl |>
  ggplot(aes(x = sample, y = ybar)) +
  geom_errorbar(
    aes(ymin = lower, ymax = upper),
    width = 0.5,
    color = c_pal("C green")
  ) +
  geom_point(
    color = c_pal("C red"),
    size = 2
  ) +
  geom_hline(
    yintercept = mu,
    color = c_pal("C blue"),
    linewidth = 1
  ) +
  labs(
    title = TeX(
      "Intervalos de confianza del $80\\%$ para $\\mu$"
    ),
    x = "Muestra",
    y = TeX("$Y_{0}$")
  ) +
  theme_krul()

confidence_intervals_plot
```
