# Método de mínimos cuadrados

## Ejemplos

**Problema 1.** Supongamos que tenemos el siguiente conjunto de datos: $$x = (2.88, 7.88, 4.09, 8.83, 9.4)$$ y $$y = (1.19, 9.12, 3.98, 8.71, 9.59)$$ Calcule los coeficientes $\hat{\beta_0}$ y $\hat{\beta_1}$ utilizando el método de mínimos cuadrados y compare este resultado con el obtenido utilizando R.

**Solución:** Empezamos por calcular $$\bar{x} = \frac{2.88 + 7.88 + 4.09 + 8.83 + 9.4}{5} = 6.62$$ y $$\bar{y} = \frac{1.19 + 9.12 + 3.98 + 8.71 + 9.59}{5} = 6.52$$ Se sigue que $$(x-\bar{x}1_{5}) = (-3.74, 1.26, -2.53, 2.21, 2.78)$$ y $$(y-\bar{y}1_{5}) = (-5.33, 2.6, -2.54, 2.19, 3.07)$$ Por tanto $$s_{x}^{2} = (-3.74)^2 + (1.26)^2+(-2.53)^2 + (2.21)^2 + (2.78)^2 = 34.58$$ y $$s_{xy} = (-3.74)(-5.33) + (1.26)(2.6)+(-2.53)(-2.54) + (2.21)(2.19) + (2.78)(3.07) = 43.01$$ Se sigue que $$\hat{\beta}_{1} = \frac{s_{xy}}{s_{x}^{2}} = 43.01/34.58 = 1.24$$ Por otro lado, $$\hat{\beta}_{0} = \bar{y}- \hat{\beta}_{1}\bar{x} = 6.52 - (1.24)(6.62) = -1.69$$ Ahora haremos el cálculo utilizando R. Empezamos por ingresar el conjunto de datos dado:

```{r}
#| message: false
library(tidyverse)
x_data <- c(2.88, 7.88, 4.09, 8.83, 9.4)
y_data <- c(1.19, 9.12, 3.98, 8.71, 9.59)

sample_data_tbl <- tibble(
  x = x_data,
  y = y_data
)
```

Utilizamos ahora la función "lm" para obtener el modelo deseado:

```{r}
#| message: false
sample_model <- lm(y ~ x, data = sample_data_tbl)
sample_model
```

**Problema 2.** Lee los datos contenidos en el archivo "data/1_sample_data.csv" y genera un gráfico con estos puntos así como la recta ajustada usando el método de mínimos cuadrados.

**Solución:** Empezamos por leer los datos que se nos dan:

```{r}

library(here)
sample_data1_tbl <- read_csv(here("data","1_sample_data.csv" )) 
```

Con esta información, podemos ahora generar el gráfico que se nos pide:

```{r}
#| fig-cap: "Ajuste por mínimos cuadrados para diferentes conjuntos de datos."
#| fig-width:  10
#| fig-height: 5
#| message: false
sample_data1_plot <- sample_data1_tbl %>%
  ggplot(aes(x = x, y = y)) +
  geom_point(
    color = "red",
    size = 1,
    alpha = 1
  ) +
  geom_smooth(method = "lm", se = FALSE, color = "blue") +
  labs(
    title = "Gráfica con recta ajustada usando mínimos cuadrados",
    x = "",
    y = ""
  ) +
  theme_minimal()

sample_data1_plot
```
