# Linealidad

El supuesto de linealidad establece que la relación entre las variables independientes y la variable dependiente debe ser lineal. Verificación

```         
Gráfico de residuos estandarizados contra valores predichos: Un patrón aleatorio alrededor de la línea cero sugiere linealidad.
Prueba de RESET de Ramsey: Evalúa si hay términos omitidos que podrían indicar una relación no lineal.
```

```{r}

# Ejemplo donde se cumple el supuesto
set.seed(123)
x <- rnorm(100, 50, 10)
y <- 5 + 2 * x + rnorm(100, 0, 5)
model1 <- lm(y ~ x)
plot(fitted(model1), resid(model1), main = "Residuos vs Valores Predichos")
abline(h = 0, col = "red")

# Ejemplo donde no se cumple el supuesto
y <- 5 + 2 * x^2 + rnorm(100, 0, 5)
model2 <- lm(y ~ x)
plot(fitted(model2), resid(model2), main = "Residuos vs Valores Predichos")
abline(h = 0, col = "red")

# Prueba de RESET de Ramsey
library(lmtest)
resettest(model1)
resettest(model2)
```

Cómo lidiar con la no linealidad

Si el supuesto de linealidad no se cumple, se pueden agregar términos polinomiales o utilizar la prueba de RESET de Ramsey para identificar la necesidad de estos términos.

```{r}

# Ajuste con términos polinomiales
model2_corrected <- lm(y ~ poly(x, 2))
plot(fitted(model2_corrected), resid(model2_corrected), main = "Residuos vs Valores Predichos (Corregido)")
abline(h = 0, col = "red")
```

# Independencia de errores

Los errores deben ser independientes entre sí. La autocorrelación en los errores puede invalidar los resultados del modelo. Verificación

```         
Test de Durbin-Watson: Un valor cercano a 2 indica independencia.
Prueba Breusch-Godfrey: Evalúa la autocorrelación de los residuos de órdenes superiores.
```

Hipótesis

```         
H₀: Los errores no están autocorrelacionados.
H₁: Los errores están autocorrelacionados.
```

Estadístico de prueba

```         
La ecuación para el estadístico de Durbin-Watson es:
```

$$DW = \frac{\sum_{t=2}^{n} (e_t - e_{t-1})^2}{\sum_{t=1}^{n} e_t^2}$$

Un valor cercano a 2 sugiere independencia.

```{r}

# Ejemplo donde se cumple el supuesto
y <- 5 + 2 * x + rnorm(100, 0, 5)
model1 <- lm(y ~ x)
dwtest(model1)
bgtest(model1)

# Ejemplo donde no se cumple el supuesto
y[1] <- 5 + 2 * x[1] + rnorm(1, 0, 5)
for (i in 2:100) {
  y[i] <- 0.8 * y[i-1] + 2 * x[i] + rnorm(1, 0, 5)
}
model2 <- lm(y ~ x)
dwtest(model2)
bgtest(model2)
```

Cómo lidiar con la autocorrelación

Si hay autocorrelación, se puede ajustar un modelo de regresión con errores autocorrelacionados, como un modelo ARIMA.

```{r}

library(forecast)
model2_arima <- auto.arima(y, xreg = x)
summary(model2_arima)
```

# Homoscedasticidad

La varianza de los errores debe ser constante. La heterocedasticidad puede distorsionar las inferencias. Verificación

```         
Gráfico de residuos estandarizados contra valores predichos: Un patrón uniforme sugiere homocedasticidad.
Test de Breusch-Pagan: Evalúa la constancia de la varianza.
Test de White: Prueba más robusta que no asume una forma específica de la heterocedasticidad.
```

Hipótesis

```         
H₀: La varianza de los errores es constante (homocedasticidad).
H₁: La varianza de los errores no es constante (heterocedasticidad).
```

```{r}
# Ejemplo donde se cumple el supuesto
y <- 5 + 2 * x + rnorm(100, 0, 5)
model1 <- lm(y ~ x)
plot(fitted(model1), sqrt(abs(resid(model1))), main = "Escala-Localización")
abline(h = 0, col = "red")
bptest(model1)
gqtest(model1)

# Ejemplo donde no se cumple el supuesto
y <- 5 + 2 * x + rnorm(100, 0, 5 * x)
model2 <- lm(y ~ x)
plot(fitted(model2), sqrt(abs(resid(model2))), main = "Escala-Localización")
abline(h = 0, col = "red")
bptest(model2)
gqtest(model2)
```

Cómo lidiar con la heterocedasticidad

Para corregir la heterocedasticidad, se puede aplicar una transformación logarítmica o utilizar regresión robusta.

```{r}

# Transformación logarítmica
model2_log <- lm(log(y) ~ x)
plot(fitted(model2_log), sqrt(abs(resid(model2_log))), main = "Escala-Localización (Log)")
abline(h = 0, col = "red")

# Regresión robusta
library(MASS)
model2_robust <- rlm(y ~ x)
summary(model2_robust)
```

# Normalidad de los errores

Los errores deben seguir una distribución normal para que las inferencias basadas en el modelo sean válidas. Verificación

```         
Q-Q plot: Si los puntos siguen una línea recta, los errores son normales.
Test de Shapiro-Wilk: Evalúa la normalidad de los residuos.
Test de Kolmogorov-Smirnov: Otra prueba para verificar la normalidad.
```

Hipótesis

```         
H₀: Los errores siguen una distribución normal.
H₁: Los errores no siguen una distribución normal.
```

```{r}

# Ejemplo donde se cumple el supuesto
qqnorm(resid(model1))
qqline(resid(model1))
shapiro.test(resid(model1))
ks.test(resid(model1), "pnorm", mean = mean(resid(model1)), sd = sd(resid(model1)))

# Ejemplo donde no se cumple el supuesto
y <- 5 + 2 * x + rt(100, df = 2) * 5  # Distribución t con df bajos para mayor cola
model2 <- lm(y ~ x)
qqnorm(resid(model2))
qqline(resid(model2))
shapiro.test(resid(model2))
ks.test(resid(model2), "pnorm", mean = mean(resid(model2)), sd = sd(resid(model2)))
```

Cómo lidiar con la no normalidad

Se pueden realizar transformaciones en la variable dependiente o utilizar métodos robustos.

```{r}

# Transformación logarítmica
model2_log <- lm(log(y) ~ x)
qqnorm(resid(model2_log))
qqline(resid(model2_log))

# Modelos robustos
library(MASS)
model2_robust <- rlm(y ~ x)
summary(model2_robust)
```

# Ausencia de multicolinealidad

No debe existir una colinealidad perfecta o casi perfecta entre las variables independientes, ya que esto puede distorsionar los resultados del modelo. Verificación

```         
Factor de inflación de la varianza (VIF): Valores superiores a 10 indican multicolinealidad preocupante.
Condición del número: Un valor alto indica multicolinealidad.
Eigenvalues y eigenvectors: Análisis más detallado de la colinealidad.
```

```{r}

# Ejemplo donde se cumple el supuesto
x1 <- rnorm(100, 50, 10)
x2 <- rnorm(100, 30, 5)
y <- 5 + 2 * x1 + 3 * x2 + rnorm(100, 0, 5)
model1 <- lm(y ~ x1 + x2)
library(car)
vif(model1)

# Ejemplo donde no se cumple el supuesto
x2 <- x1 + rnorm(100, 0, 1)  # x2 altamente correlacionada con x1
model2 <- lm(y ~ x1 + x2)
vif(model2)
```

Cómo lidiar con la multicolinealidad

Para manejar la multicolinealidad, se puede eliminar una de las variables correlacionadas o utilizar el análisis de componentes principales (PCA).

```{r}

# Eliminando una variable
model2_reduced <- lm(y ~ x1)
summary(model2_reduced)

# Análisis de componentes principales
library(stats)
pca <- prcomp(cbind(x1, x2), scale. = TRUE)
summary(pca)
```

# Ausencia de valores atípicos influyentes

No debe haber valores atípicos que influyan desproporcionadamente en los resultados del modelo. Verificación

```         
Distancia de Cook: Valores superiores a 1 indican observaciones influyentes.
Leverage y DFBETAS: Evaluación adicional de la influencia de los datos.
Gráfico de apalancamiento y residuos: Para identificar puntos influyentes.
```

```{r}

# Ejemplo donde se cumple el supuesto
cooksd <- cooks.distance(model1)
plot(cooksd, type = "h", col = "blue")
abline(h = 1, col = "red")

# Ejemplo donde no se cumple el supuesto
y[100] <- 500  # Un valor atípico muy influyente
model2 <- lm(y ~ x1 + x2)
cooksd <- cooks.distance(model2)
plot(cooksd, type = "h", col = "blue")
abline(h = 1, col = "red")
```

Cómo lidiar con los valores atípicos influyentes

Se puede eliminar el valor atípico o usar métodos robustos para minimizar su influencia.

```{r}

# Eliminar la observación atípica
model2_reduced <- lm(y[-100] ~ x1[-100] + x2[-100])
summary(model2_reduced)

# Regresión robusta
model2_robust <- rlm(y ~ x1 + x2)
summary(model2_robust)
```
