# Ajuste y adecuación del modelo de regresión logística

Recordemos que el modelo de regresión logística asume que la variable de respuesta $Y_{0}$ está relacionada con el vector de variables explicativas $X_{0} = (X_{0\, 1}, X_{0\, 2}, \ldots, X_{0\, p})$ a través de la siguiente distribución condicional: $$Y_{0} | (X_{0} = x_{0}) \sim \text{Bernoulli}(p_{0}),$$ donde $$\text{logit}(p_{0}) = b_{0} + b_{1} x_{0\, 1} + b_{2} x_{0\, 2} + \cdots + b_{p} x_{0\, p}$$ para algunos parámetros $b_{0}, b_{1}, \ldots, b_{p}$.

A continuación mostraremos como podemos realizar el ajuste y verificar la adecuación de un modelo de regresión logística usando el conjunto de datos `PimaIndiansDiabetes` de la librería `mlbench`.

## Ajuste del modelo

Para ajustar el modelo utilizaremos `tidymodels`. Primero definimos un modelo de regresión logística con `logistic_reg()` y seleccionamos `glm` como motor de ajuste.

```{r}
#| message: false
#| warning: false

library(tidyverse)
library(tidymodels)
library(ResourceSelection)
library(mlbench)
library(krulRutils)

data(PimaIndiansDiabetes)

PID_tbl <- PimaIndiansDiabetes |>
  mutate(
    diabetes = factor(diabetes, levels = c("pos", "neg"))
  )

PID_logistic_spec <- logistic_reg() |>
  set_engine("glm")

PID_logistic_model <- PID_logistic_spec |>
  fit(
    diabetes ~ glucose + mass + age + pressure,
    data = PID_tbl
  )

PID_logistic_model |>
  tidy()
```

## Verificación de la adecuación del modelo

Para verificar la adecuación del modelo, llevaremos a cabo las siguientes pruebas.

### Prueba de razón de verosimilitudes

Para la prueba de razón de verosimilitudes, aplicamos la prueba `anova` al motor que utilizamos para realizar el ajuste con la opción `test = "Chisq"`:

```{r}
PID_logistic_model |>
  extract_fit_engine() |>
  anova(test = "Chisq") |>
  tidy()
```

### Bondad de ajuste: Prueba de Hosmer-Lemeshow

Primero calculamos las probabilidades predichas por el modelo. Como el primer nivel de `diabetes` es `"pos"`, la columna `.pred_pos` contiene la probabilidad estimada de presentar diabetes.

```{r}
PID_predictions <- PID_logistic_model |>
  predict(new_data = PID_tbl, type = "prob") |>
  bind_cols(
    PID_logistic_model |>
      predict(new_data = PID_tbl, type = "class")
  ) |>
  bind_cols(
    PID_tbl |>
      select(diabetes)
  )

PID_predictions
```

Para la prueba de Hosmer-Lemeshow, `hoslem.test()` requiere que la variable observada esté codificada numéricamente como $0$ y $1$. Por esta razón hacemos esta conversión únicamente para realizar la prueba:

```{r}
diabetes_data <- PID_predictions |>
  mutate(
    diabetes_numeric = if_else(diabetes == "pos", 1, 0)
  ) |>
  pull(diabetes_numeric)

hoslem.test(
  diabetes_data,
  PID_predictions$.pred_pos
) |>
  tidy()
```

### Matriz de confusión

La clase predicha se encuentra en la columna `.pred_class`. Podemos construir directamente la matriz de confusión utilizando `conf_mat()` de `yardstick`:

```{r}
PID_confusion_matrix <- PID_predictions |>
  conf_mat(
    truth = diabetes,
    estimate = .pred_class
  )

PID_confusion_matrix
```

También podemos obtener las principales métricas de clasificación a partir de la matriz de confusión:

```{r}
PID_confusion_matrix |>
  summary(event_level = "first")
```

### Curvas ROC y AUC

La curva ROC puede calcularse directamente con `roc_curve()` utilizando la probabilidad estimada de la clase positiva:

```{r}
PID_roc_tbl <- PID_predictions |>
  roc_curve(
    truth = diabetes,
    .pred_pos,
    event_level = "first"
  )

PID_auc <- PID_predictions |>
  roc_auc(
    truth = diabetes,
    .pred_pos,
    event_level = "first"
  )

PID_roc_tbl |>
  ggplot(aes(x = 1 - specificity, y = sensitivity)) +
  geom_line(color = c_pal("C blue"), linewidth = 1.3) +
  geom_abline(
    intercept = 0,
    slope = 1,
    linetype = "dashed",
    linewidth = 0.8,
    color = "black"
  ) +
  annotate(
    "text",
    x = 0.65,
    y = 0.1,
    label = paste("AUC =", round(PID_auc$.estimate, 3)),
    size = 5
  ) +
  labs(
    title = "Curva ROC",
    x = "Proporción de Falsos Positivos (1 - Especificidad)",
    y = "Proporción de Verdaderos Positivos (Sensitividad)"
  ) +
  theme_krul()

# PID_auc
```
