# Regresión logística paso a paso

Recordemos que el modelo de regresión logística asume que tenemos una variable de respuesta binaria $Y_{0}$ que está relacionada con un vector de variables explicativas $$
X_{0} = \begin{bmatrix}
X_{0\, 1} \\
X_{0\, 2} \\
\vdots \\
X_{0\, p}
\end{bmatrix}
$$ a través de la siguiente distribución condicional: $$
Y_{0} | (X_{0} = x_{0}) \sim \text{Bernoulli}(p_{0}),
$$ donde $$
\text{logit}(p_{0}) = b_{0} + b_{1} x_{0\, 1} + b_{2} x_{0\, 2} + \cdots + b_{p} x_{0\, p}
$$ para algunos parámetros $b_{0}, b_{1}, \ldots, b_{p}$.

En este ejemplo aplicaremos el método de regresión logística paso a paso al conjunto de datos `PimaIndiansDiabetes` de la librería `mlbench`. Empezaremos por cargar este conjunto de datos y las librerías que necesitaremos:

```{r}
library(tidyverse)
library(MASS)
library(ResourceSelection)
library(caret)
library(pROC)
library(mlbench)
library(krulRutils)
data(PimaIndiansDiabetes)

PID_tbl <- PimaIndiansDiabetes %>% 
  mutate(diabetes = if_else(diabetes=="pos", 1, 0))  # numeric response
```

## Ajuste del modelo paso a paso

Procederemos ahora a ajustar el modelo nulo y el modelo completo. Para esto utilizaremos la función `glm` (*generalized linear model*) con el argumento `family = binomial` como se muestra a continuación:

```{r}
PID_logistic_null_model <- glm(diabetes ~ 1, 
                family = binomial, data = PID_tbl)

PID_logistic_full_model <- glm(diabetes ~ ., 
                family = binomial, data = PID_tbl)
```

Usamos ahora la función `stepAIC` del paquete `MASS` para seleccionar las variables paso a paso y ajustar el modelo:

```{r}
PID_logistic_step_model <- stepAIC(PID_logistic_null_model,
                    scope = list(lower = formula(PID_logistic_null_model), 
                                 upper = formula(PID_logistic_full_model)),
                    direction = "both",
                    trace = TRUE)
```

Los resultados obtenidos en este caso son:

```{r}

summary(PID_logistic_step_model)
```

## Verificación de la adecuación del modelo

Para verificar la adecuación del modelo, llevaremos a cabo las siguientes pruebas:

### Prueba de razón de verosimilitudes

Esta prueba se puede realizar utilizando la función `anova` con la opción `test = "Chisq"`:

```{r}
anova(PID_logistic_step_model, test = "Chisq")

```

### Bondad de ajuste: Prueba de Hosmer-Lemeshow

Para esta prueba usamos la función `hoslem.test` para comparar los resultados obtenidos contra las probabilidades calculadas.

```{r}
library(ResourceSelection)

diabetes_data <- PID_tbl %>%
  pull(diabetes)

hoslem.test(diabetes_data, fitted(PID_logistic_step_model))

```

### Matriz de confusión

```{r}
PID_tbl <- PID_tbl %>%
  mutate(
    p_hat = fitted(PID_logistic_step_model),
    pred = if_else(p_hat >= 0.5, 1, 0)
  )

step_diabetes_pred <- PID_tbl %>%
  pull(pred)

step_diabetes_prob <- PID_tbl %>%
  pull(p_hat)

confusionMatrix(
  factor(step_diabetes_pred),
  factor(diabetes_data),
  positive = "1"
)
```

### Curvas ROC y AUC

```{r}
roc_obj <- roc(diabetes_data, step_diabetes_prob)

roc_step_tbl <- tibble(
  fpr = 1 - roc_obj$specificities,     # false positive rate
  sensitivity = roc_obj$sensitivities  # true positive rate
)

auc_value <- auc(roc_obj)

ggplot(roc_step_tbl, aes(x = fpr, y = sensitivity)) +
  geom_line(color = c_pal("C blue"), linewidth = 1.3) +
  geom_abline(intercept = 0, slope = 1,
              linetype = "dashed", linewidth = 0.8, color = "black") +
  annotate("text", x = 0.65, y = 0.1,
           label = paste("AUC =", round(auc_value, 3)),
           size = 5) +
  labs(
    title = "Curva ROC",
    x = "Proporción de Falsos Positivos (1- Specificidad)",
    y = "Proporción de Verdaderos Positivos (Sensitividad)"
  ) +
  theme_krul()
```

```{r}
library(tidyverse)

url <- "https://github.com/Krul-dev/MA2003B_ESP/raw/trunk/data/datos_lft.csv"

lft_tbl <- read_csv(url)

lft_tbl


```
