# Selección paso a paso para LDA con `palmerpenguins`

Usaremos `stepclass()` del paquete `klaR` para escoger automáticamente el subconjunto de variables que mejor separa las especies de pingüinos (datos de `palmerpenguins`). Al final entrenaremos un LDA con las variables elegidas y revisaremos su desempeño.

## Preparación de los datos

```{r}
library(palmerpenguins)
library(klaR)
library(MASS)
library(tidyverse)

set.seed(123)

penguin_data <- penguins %>%
  select(species, bill_length_mm, bill_depth_mm, flipper_length_mm, body_mass_g) %>%
  drop_na() %>%
  mutate(species = droplevels(species)) %>%
  as.data.frame()

penguin_data %>%
  as_tibble() %>%
  group_by(species) %>%
  summarise(n = n(), across(where(is.numeric), mean), .groups = "drop")
```

## Búsqueda paso a paso con `stepclass()`

Pedimos una búsqueda en ambas direcciones (`forward` y `backward`) usando LDA como método de clasificación.

```{r}
step_result <- stepclass(
  species ~ .,
  data = penguin_data,
  method = "lda",
  direction = "both",
  trace = FALSE
)

step_result  # muestra las variables añadidas/eliminadas en cada paso

best_formula <- step_result$formula
best_formula
```

## Modelo final y exactitud

Entrenamos un LDA con la fórmula seleccionada y calculamos la proporción de aciertos sobre el mismo conjunto (solo a modo ilustrativo; en práctica separaríamos entrenamiento y prueba).

```{r}
lda_fit <- lda(best_formula, data = penguin_data)
pred <- predict(lda_fit)$class

table(Real = penguin_data$species, Predicho = pred)

mean(pred == penguin_data$species)
```

## Comparando búsquedas adelante/atrás/ambas

Corremos `stepclass()` con las tres estrategias y comparamos la fórmula elegida y la exactitud aparente (sobre el mismo conjunto; en práctica separaríamos entrenamiento/prueba).

```{r}
library(MVN)

step_fwd <- stepclass(
  species ~ .,
  data = penguin_data,
  method = "lda",
  direction = "forward",
  trace = FALSE
)

step_bwd <- stepclass(
  species ~ .,
  data = penguin_data,
  method = "lda",
  direction = "backward",
  trace = FALSE
)

step_bth <- stepclass(
  species ~ .,
  data = penguin_data,
  method = "lda",
  direction = "both",
  trace = FALSE
)


form_fwd  <- step_fwd$formula
form_bwd  <- step_bwd$formula
form_bth  <- step_bth$formula


fit_fwd  <- lda(form_fwd,  data = penguin_data)
fit_bwd  <- lda(form_bwd,  data = penguin_data)
fit_bth  <- lda(form_bth,  data = penguin_data)


acc_fwd  <- mean(predict(fit_fwd)$class  == penguin_data$species)
acc_bwd  <- mean(predict(fit_bwd)$class  == penguin_data$species)
acc_bth  <- mean(predict(fit_bth)$class == penguin_data$species)

resultado <- tibble(
  direccion = c("hacia adelante", "hacia atrás", "mixta"),
  formula_final   = c(
    paste(deparse(form_fwd), collapse = " "),
    paste(deparse(form_bwd), collapse = " "),
    paste(deparse(form_bth), collapse = " ")
  ),
  exactitud = c(acc_fwd, acc_bwd, acc_bth)
)

mardia_fwd <- mvn(
data = penguin_data %>% dplyr::select(all_of(all.vars(form_fwd)[-1])),
mvn_test = "mardia"
)

mardia_fwd

```
