# Estructura y organización de datos

Todo proyecto de ciencia de datos debe comenzar con la adquisición y organización de los conjuntos de datos requeridos. La forma en la que esta información se estructura y organiza puede tener un impacto significativo en la calidad del análisis que se desea desarrollar. En estas notas introduciremos los conceptos fundamentales del Tidyverse, un conjunto de herramientas en R que facilita la manipulación y visualización de datos siguiendo principios específicos de estructura y organización.

## 1. Datos ordenados

La idea central detrás del diseño del Tidyverse es la definición de datos ordenados:

**Definición.** *Datos ordenados* es una forma de estructurar un conjunto de datos para facilitar su uso. En datos ordenados:

1.  Cada variable forma una columna.
2.  Cada observación forma una fila.
3.  Cada tipo de unidad observacional forma una tabla.

Esta estructura facilita la manipulación, análisis y visualización de nuestra información, ya que se alinea con la forma en la que los datos se procesan típicamente en R.

## 2. La gramática de los gráficos

El concepto de la *gramática de los gráficos* proporciona un marco para entender cómo crear visualizaciones de forma sistemática ya que descompone el proceso de construir una gráfica en componentes como datos, estéticas, geometrías, estadísticas, coordenadas y temas. El paquete `ggplot2` implementa esta gramática en R, permitiendo construir visualizaciones complejas por capas. Cada capa corresponde a un aspecto específico de la gráfica y, en conjunto, forman la composición completa. Estas capas incluyen:

1.  **Datos:** El conjunto a visualizar (usualmente un data frame o tibble). Es la fuente de información de la gráfica.

2.  **Estéticas:** Mapeos que relacionan variables con propiedades visuales, por ejemplo:

    - Posición en los ejes $x$ e $y$.

    - Color, relleno.

    - Tamaño, forma.

    - Transparencia.

    Estos mapeos definen *qué* datos se muestran y *cómo* se representan visualmente.

3.  **Geometrías:** Objetos geométricos que muestran los datos; por ejemplo:

    - `geom_point()` para diagramas de dispersión.

    - `geom_line()` para gráficas de líneas.

    - `geom_col()` para barras.

    - `geom_histogram()` para histogramas.

    La geometría controla *cómo* se dibujan los datos.

4.  **Transformaciones estadísticas:** Cálculos opcionales aplicados a los datos antes de graficar, como:

    - `stat_bin()` para agrupar en histogramas.
    - `stat_smooth()` para ajustar curvas suaves.

    Estos son pasos de preprocesamiento para la visualización.

5.  **Escalas:** Definen cómo se traducen los valores a propiedades visuales; también controlan marcas de ejes, leyendas y guías.

6.  **Coordenadas:** El sistema usado, como cartesiano (`coord_cartesian()`), polar (`coord_polar()`) o invertido (`coord_flip()`).

7.  **Facetado:** Métodos para dividir los datos en subconjuntos y mostrar múltiples gráficas en una cuadrícula:

    - `facet_wrap()`
    - `facet_grid()`

8.  **Etiquetas:** `labs()` agrega títulos, etiquetas de ejes y pies.

9.  **Temas:** `theme()` controla la apariencia general (fuentes, fondo, rejillas).

Cada capa puede combinarse y personalizarse para construir gráficas complejas y elegantes. Esta *gramática por capas* invita a pensar en la gráfica como una composición de componentes independientes en lugar de un objeto monolítico.

## 3. Ejemplo: Ordenando el conjunto de datos `who`

Antes de comenzar, debemos cargar las librerías necesarias y el conjunto de datos `who`:

```{r}
#| output: false
#| message: false
library(tidyverse)
library(here)
library(krulRutils)
library(magrittr)
library(kableExtra)

options(scipen = 999) # Desactivar notación científica
data(who)
```

Ahora podemos iniciar nuestro proceso de ordenamiento. El problema principal de este conjunto es que contiene variables (como "new_sp_m014") que no son muy claras y que incluyen más de una unidad de información.

```{r}
who |>
  print()
```

Es por eso que necesitamos separar estas variables e introducir nombres más claros para ellas y para sus valores asociados.

```{r}
# Empezamos creando la variable "who_tidy"
# que contiene el conjunto de datos de la OMS ya limpio
who_tidy <- who |>
  # Usamos pivot_longer para eliminar las variables que empiezan con "new"
  # y usarlas como valores en su lugar
  pivot_longer(
    cols = starts_with("new"),
    names_to = "key",
    values_to = "cases",
    values_drop_na = TRUE
  ) |>
  mutate(
    key = if_else(
      startsWith(key, "newrel"),
      sub("newrel", "new_rel", key),
      key
    ),
    cases = as.integer(cases)
  ) |>
  separate(key, into = c("new", "type", "sexage"), sep = "_") |>
  separate(sexage, into = c("sex", "age"), sep = 1) |>
  select(-new, -iso2, -iso3) |>
  print()
```

Ahora queremos convertir las columnas "type", "sex" y "age" en factores. Empezamos construyendo las siguientes tablas de correspondencia:

```{r}
who_type_lookup_tbl <- tibble(
  code = c("ep", "rel", "sn", "sp"),
  label = c(
    "TB extrapulmonar",
    "Caso de recaída",
    "TB pulmonar baciloscopía negativa",
    "TB pulmonar baciloscopía positiva"
  )
)

who_sex_lookup_tbl <- tibble(
  code = c("f", "m"),
  label = c("Mujer", "Hombre")
)

who_age_lookup_tbl <- tibble(
  code = c(
    "014",
    "1524",
    "2534",
    "3544",
    "4554",
    "5564",
    "65"
  ),
  label = c(
    "0-14",
    "15-24",
    "25-34",
    "35-44",
    "45-54",
    "55-64",
    "65+"
  )
)
```

Utilizando estas tablas, podemos agregar ahora estas columnas a nuestro conjunto de datos:

```{r}
# Agregamos las columnas de factores como información adicional
who_factor <- who_tidy |>
  convert_codes_to_factor(
    code_col = type,
    lookup_tbl = who_type_lookup_tbl,
    lookup_code_col = code,
    lookup_label_col = label,
    new_factor_col_name = Tipo
  ) |>
  convert_codes_to_factor(
    code_col = sex,
    lookup_tbl = who_sex_lookup_tbl,
    lookup_code_col = code,
    lookup_label_col = label,
    new_factor_col_name = Sexo
  ) |>
  convert_codes_to_factor(
    code_col = age,
    lookup_tbl = who_age_lookup_tbl,
    lookup_code_col = code,
    lookup_label_col = label,
    new_factor_col_name = Edad
  ) |>
  print()
```

Queremos usar esta información para analizar el número de casos de tuberculosis por tipo y sexo. Empezamos generando el tibble de frecuencias correspondiente:

```{r}
#| label: tbl-desc
#| tbl-cap: "Número de casos de tuberculosis por tipo y sexo"

who_type_sex_tbl <- who_factor |>
  count(Tipo, Sexo, wt = cases, name = "Casos")

kable(
  who_type_sex_tbl,
  booktabs = TRUE,
) |>
  kable_styling(latex_options = "hold_position")
```

Finalmente, usamos `ggplot2` para graficar esta información:

```{r}
#| fig-width: 12
#| fig-height: 6
#| fig-cap: "Esta gráfica muestra un análisis comparativo del número de casos de tuberculosis por tipo y sexo. Notemos que el número de casos es consistentemente mayor en la población masculina en todos los tipos de tuberculosis."

# Generamos la gráfica usando ggplot2
# Cada capa corresponde a una componente de la gramática de los gráficos
who_type_sex_plot <- who_type_sex_tbl |>
  ggplot(aes(x = Tipo, y = Casos, fill = Sexo)) +
  geom_col(position = "dodge") +
  c_scale_fill("C rose", "C blue") +
  labs(
    title = "Casos de tuberculosis por tipo y sexo",
    x = "Tipo de tuberculosis",
    y = "Casos",
    fill = "Sexo"
  ) +
  theme_krul()

# Visualizamos la gráfica
who_type_sex_plot
```
