# La distribución Gamma

La distribución Gamma es una distribución de probabilidad continua que modela el tiempo hasta la ocurrencia de un cierto número de eventos en un proceso de Poisson. Es especialmente útil en situaciones donde los eventos ocurren de manera independiente y a una tasa constante. Por ejemplo, puede modelar el tiempo que pasa hasta que una compañía de seguros reciba un cierto número de reclamaciones.

Una de las características más importantes de esta distribución es su asímetría positiva, producto de que los valores posibles de la variable aleatoria son siempre positivos y pueden extenderse indefinidamente hacia la derecha.

**Definición.** Decimos que una variable aleatoria continua $X$ sigue una *distribución Gamma* con parámetro de forma $\alpha > 0$ y parámetro de tasa $\beta > 0$, si su función de densidad de probabilidad (PDF) está dada por $$f_X(x; \alpha, \beta) = 
\begin{cases}
\displaystyle \frac{\beta^\alpha}{\Gamma(\alpha)} \, x^{\alpha - 1} e^{-\beta x}, & x > 0, \\
0, & x \leq 0,
\end{cases}$$ donde $\Gamma(\alpha)$ denota a la función Gamma, definida como $$\Gamma(\alpha) = \int_0^\infty t^{\alpha - 1} e^{-t} \, dt.$$ En este caso escribimos $$X \sim \text{Gamma}(\alpha, \beta).$$

La siguiente tabla resume las características poblacionales más importantes de la distribución Gamma:

```{r}
#| tbl-cap: "Características poblacionales de la distribución Gamma con parámetros $\\alpha$ y $\\beta$."
#| message: false

library(tidyverse)
library(magrittr)
library(kableExtra)


# Crear la tabla de características de la distribución Gamma
gamma_tbl <- tibble(
  `Característica` = c("Media", "Varianza", "Asimetría", "Curtosis excesiva"),
  `Valor` = c("$\\alpha/\\beta$", "$\\alpha/\\beta^2$", "$2/\\sqrt\\alpha$", "$6/\\alpha$")
)

# Formatear y mostrar la tabla
kable(
  gamma_tbl,
  booktabs = TRUE,
  align = c("l", "c")
)|>
  kable_styling(latex_options = "hold_position")
```

Notemos que la asimetría siempre es positiva y tiende a cero conforme $\alpha$ aumenta. En otras palabras, la distribución se vuelve más simétrica conforme va aumentando el valor de $\alpha$. Por otro lado, aunque no existe una fórmula cerrada para la mediana de la distribución Gamma, podemos calcularla numéricamente en R usando la función `qgamma()`. La mediana de una distribución Gamma siempre es menor que la media, lo cual es consistente con la asimetría positiva de esta distribución.

Para visualizar la función de densidad de probabilidad de la distribución Gamma para diferentes valores de sus parámetros, consideraremos la siguiente aplicación interactiva:

```{r}
#| label: app
#| message: false

library(shiny)
library(tidyverse)
library(krulRutils)
library(latex2exp)

ui <- fluidPage(
  withMathJax(),
  fluidRow(
    column(
      width = 3,
      h2("Instrucciones"),
      p("Esta aplicación nos muestra la gráfica de la función de densidad de probabilidad (PDF) de una distribución Gamma con parámetros \\(\\alpha\\) y \\(\\beta\\)."),
      p("Además, calcula y muestra las características principales de la distribución Gamma: media, mediana, varianza, asimetría y curtosis excesiva."),
      p("Para usar esta aplicación, ingresa los valores deseados para los parámetros \\(\\alpha\\), \\(\\beta\\) y el valor máximo de \\(X\\) que desees visualizar, y luego haz clic en el botón 'Calcular' para actualizar la gráfica y las características calculadas."),
      hr(),
      h2("Datos de Entrada"),
      numericInput("alpha", "Parámetro \\(\\alpha\\):", 2),
      numericInput("beta", "Parámetro \\(\\beta\\):", 1),
      numericInput("xmax", "Valor máximo de \\(X\\):", 8),
      actionButton("calc", "Calcular"),
      hr(),
      h2("Características principales"),
      uiOutput("summary_text")
    ),
    column(
      width = 7,
      h2("Función de densidad de probabilidad de la distribución Gamma"),
      plotOutput("plot", height = "600px")
    )
  )
)


server <- function(input, output, session) {
  params <- eventReactive(input$calc,
    {
      validate(
        need(0 < input$xmax, "El valor máximo de x debe ser mayor que 0."),
        need(0 < input$alpha, "El valor de alpha debe ser mayor que 0."),
        need(0 < input$beta, "El valor de beta debe ser mayor que 0.")
      )
      list(
        xmax = input$xmax,
        alpha = input$alpha,
        beta = input$beta,
        gamma_mean = input$alpha / input$beta,
        gamma_median = qgamma(0.5, shape = input$alpha, rate = input$beta),
        gamma_var = input$alpha / (input$beta^2),
        gamma_skewness = 2 / sqrt(input$alpha),
        gamma_kurtosis = 6 / input$alpha
      )
    },
    ignoreInit = FALSE,
    ignoreNULL = FALSE
  )

  output$plot <- renderPlot({
    # Extraemos los parámetros
    alpha <- params()$alpha
    beta <- params()$beta
    xmax <- params()$xmax
    gamma_mean <- params()$gamma_mean
    gamma_median <- params()$gamma_median

    # Creamos una secuencia de valores para X
    x_data <- seq(0, xmax, length.out = 1000)

    # Calculamos la PDF de la distribución Gamma
    gamma_distribution_tbl <- tibble(
      x_data = x_data,
      density_data = dgamma(x_data, shape = alpha, rate = beta)
    )
    # Generamos la gráfica de la distribución Gamma
    gamma_distribution_plot <- gamma_distribution_tbl |>
      ggplot(aes(x = x_data, y = density_data)) +
      geom_line(
        color = c_pal("C blue"),
        linewidth = 1
      ) +
      geom_vline(
        xintercept = gamma_mean,
        color = c_pal("C red"),
        linetype = "dashed",
        linewidth = 1
      ) +
      geom_vline(
        xintercept = gamma_median,
        color = c_pal("C green"),
        linetype = "dashed",
        linewidth = 1
      ) +
      annotate(
        "text",
        x = gamma_mean,
        y = 0.5,
        label = "Media",
        color = c_pal("C red"),
        hjust = -0.1
      ) +
      annotate(
        "text",
        x = gamma_median,
        y = 0.5,
        label = "Mediana",
        color = c_pal("C green"),
        hjust = 1.1
      ) +
      labs(
        x = TeX("$X$"),
        y = "Densidad"
      ) +
      theme_krul()

    # Devolvemos la gráfica
    gamma_distribution_plot
  })

  output$summary_text <- renderUI({
    # Extraemos los parámetros
    alpha <- params()$alpha
    beta <- params()$beta
    gamma_mean <- params()$gamma_mean
    gamma_median <- params()$gamma_median
    gamma_var <- params()$gamma_var
    gamma_skewness <- params()$gamma_skewness
    gamma_kurtosis <- params()$gamma_kurtosis

    # Calculamos las características principales
    HTML(paste0(
      "<strong>Media:</strong> ", round(gamma_mean, 8), "<br>",
      "<strong>Mediana:</strong> ", round(gamma_median, 8), "<br>",
      "<strong>Varianza:</strong> ", round(gamma_var, 8), "<br>",
      "<strong>Asimetría:</strong> ", round(gamma_skewness, 8), "<br>",
      "<strong>Curtosis excesiva:</strong> ", round(gamma_kurtosis, 8)
    ))
  })
}

shinyApp(ui, server)
```
