# La función logística y la función logit

Recordemos que la *función logística* está definida como: $$  p = h(z) = \frac{1}{1 + e^{-z}}$$ y proporciona una biyección entre los números reales y el intervalo (0, 1). Dado que las probabilidades de un evento siempre se encuentran en este intervalo, la función logística es ideal para modelar probabilidades.

```{r}
#| fig-cap: "Gráfica de la función logística. Notemos que esta función establece una biyección entre los números reales y el intervalo (0, 1), lo cual es ideal para modelar probabilidades."
#| fig-width: 12
#| fig-height: 6
#| message: false
#| warning: false

library(tidyverse)
library(krulRutils)
library(latex2exp)

# Definición de la función logística
logistic_function <- function(z) {
  1 / (1 + exp(-z))
}

# Ejemplo de uso de la función logística
z_data <- seq(-10, 10, length.out = 100)
p_data <- logistic_function(z_data)

logistic_tbl <- tibble(
  z = z_data,
  p = p_data
)

logistic_plot <- logistic_tbl %>%
  ggplot(aes(x = z, y = p)) +
  geom_line(
    color = c_pal("C blue"),
    linewidth = 1
  ) +
  annotate(
    "text",
    x = -5, y = 0.3,
    label = TeX("$p = \\frac{1}{1 + e^{-z}}$"),
    parse = TRUE,
    size = 4,
    color = c_pal("C blue")
  ) +
  labs(
    title = "La función logística",
    x = TeX("$z$"),
    y = TeX("$p$")
  ) +
  theme_krul()

# Mostramos la gráfica de la función logística
logistic_plot
```

Notemos que en la expresión $$  p = h(z) = \frac{1}{1 + e^{-z}}$$ es posible despejar $z$ en términos de $p$. Realizar este despeje nos lleva a la *función logit*, definida como: $$z = h^{-1}(p) = \log\left(\frac{p}{1-p}\right)$$ La función logit transforma probabilidades (valores entre 0 y 1) en valores reales, lo que es útil para modelar relaciones lineales en el contexto de la regresión logística.

```{r}
#| fig-cap: "Gráfica de la función logit. Notemos que esta función transforma probabilidades (valores entre 0 y 1) en valores reales." 
#| fig-width: 12
#| fig-height: 6
#| message: false
#| warning: false

# Definición de la función logit
logit_function <- function(p) {
  log(p / (1 - p))
}

# Ejemplo de uso de la función logit
p_data_logit <- seq(0.01, 0.99, length.out = 100)
z_data_logit <- logit_function(p_data_logit)
logit_tbl <- tibble(
  p = p_data_logit,
  z = z_data_logit
)

logit_plt <- logit_tbl %>%
  ggplot(aes(x = p, y = z)) +
  geom_line(
    color = c_pal("C blue"),
    linewidth = 1
  ) +
  annotate(
    "text",
    x = 0.7, y = 2,
    label = TeX("$z = \\log\\left(\\frac{p}{1-p}\\right)$"),
    parse = TRUE,
    size = 4,
    color = c_pal("C blue")
  ) +
  labs(
    title = "La función logit",
    x = TeX("$p$"),
    y = TeX("$z$")
  ) +
  theme_krul()

# Mostramos la gráfica de la función logit
logit_plt
```
