# Selección de Variables por pasos

En este ejemplo utilizaremos el conjunto de datos "mtcars" para explorar los distintos métodos de selección de variables por pasos.

## 1. Selección Manual

Siempre podemos hacer una selección manual de las variables a considerar, utilizando nuestro conocimiento del contexto.

### Paso 1. Exploración de los datos

Empezaremos por explorar la base de datos

```{r}
library(tidyverse)
library(GGally)
library(krulRutils)
library(car)
library(lmtest)

data(mtcars)

mtcars
```

Consideramos ahora su matriz de dispersión.

```{r}
#| message: false
#| fig-cap: "Matriz de dispersión del conjunto de datos mtcars"
#| fig-height: 6
#| fig-width: 12

mtcars_pairs_plot <- mtcars |>
  ggpairs(
    diag = list(
      continuous = wrap(
        "barDiag",
        bins = 8,
        fill = c_pal("C blue"),
        color = "black",
        alpha = 0.7
      )
    ),
    lower = list(
      continuous = wrap(
        "points",
        color = c_pal("C red"),
        size = 1
      )
    )
  ) |>
  theme_krul_ggpairs()

mtcars_pairs_plot
```

Basándonos en la información contenida en esta gráfica, elegimos Para este las variables predictoras "wt" y "hp" y la variable "mpg" como variable de respuesta.

### Paso 2. Ajuste del modelo

```{r}
model <- lm(mpg ~ wt + hp, data = mtcars)
summary(model)  #significancia de parámetros y modelo, R^2adj
```

### Paso 3. Verificación del modelo

Empezamos por las gráficas clásicas para la evaluación de nuestro modelo:

```{r}
par(mfrow = c(2, 2))
plot(model)    #residuales: linealidad , normalidad,
               #homocedasticidad, y puntos influyentes
```

Utilizamos la prueba Breusch-Pagan para la homscedasticidad

```{r}

# Breusch-Pagan test (prueba de homocedasticidad)
bptest(model)
```

Para verificar normalidad, utilizaremos la prueba de normalidad de Shapiro

```{r}
# Shapiro-Wilk test (normalidad de los residuales)
shapiro.test(residuals(model))
```

Para verificar independencia, calcularemos el Factor de Inflación de la Varianza

```{r}
vif(model)
```

## 2.Usando forward selection

### Paso 1. Exploración de los datos

Nuevamente, exploramos la base de datos

```{r}
library(tidyverse)
library(GGally)
library(krulRutils)
library(car)
library(lmtest)

data(mtcars)

mtcars
```

Consideramos ahora su matriz de dispersión.

```{r}
#| message: false
#| fig-cap: "Matriz de dispersión del conjunto de datos mtcars"
#| fig-height: 6
#| fig-width: 12

mtcars_pairs_plot <- mtcars |>
  ggpairs(
    diag = list(
      continuous = wrap(
        "barDiag",
        bins = 8,
        fill = c_pal("C blue"),
        color = "black",
        alpha = 0.7
      )
    ),
    lower = list(
      continuous = wrap(
        "points",
        color = c_pal("C red"),
        size = 1
      )
    )
  ) |>
  theme_krul_ggpairs()

mtcars_pairs_plot
```

### Paso 2. Ajuste del modelo

#### Usando AIC (Akaike Information Criterion)

El criterio AIC (del inglés Akaike Information Criterion) es una medida que se usa para comparar modelos estadísticos y elegir el que logra el mejor equilibrio entre ajuste y complejidad. Se define como $$AIC=2k−2\ln(L)$$ donde $k$ es el número de parámetros estimados y $L$ es el valor máximo de la verosimilitud del modelo.

```{r}
#Modelo nulo (ningún predictor)
modelo_nulo <- lm(mpg ~ 1, data = mtcars)
#Modelo completo (con todos los predictores)
modelo_completo <- lm(mpg ~ ., data = mtcars)
```

##### Aplicar selección hacia adelante usando AIC

```{r}
modelo_forward_AIC <- step(modelo_nulo, 
                           scope = list(lower = modelo_nulo, upper = modelo_completo), 
                           direction = "forward")
```

##### Resumen AIC

```{r}
summary(modelo_forward_AIC)
```

#### Usando BIC (Bayesian Info Criterion)

El BIC (Bayesian Information Criterion) es otro método de selección de modelos, muy parecido al AIC, pero con una penalización más fuerte por el número de parámetros. Está dado por: $$\mbox{BIC}=k\ln(n)−2\ln(L)$$ donde $k$ es el número de parámetros estimados, $L$ es el valor máximo de la verosimilitud del modelo y $n$ es el número de observaciones.

##### Aplicar selección hacia adelante usando BIC

```{r}
modelo_forward_BIC <- step(
  modelo_nulo, 
  scope = list(lower = modelo_nulo, upper = modelo_completo), 
  direction = "forward", 
  k = log(nrow(mtcars)) # k = log(n) para BIC
  ) 
```

##### Resumen BIC

```{r}
summary(modelo_forward_BIC)
```

## 3.Usando backward selection

### Paso 1. Exploración de los datos

Exploramos nuevamente la base de datos

```{r}
library(tidyverse)
library(GGally)
library(krulRutils)
library(car)
library(lmtest)

data(mtcars)

mtcars
```

Consideramos ahora su matriz de dispersión.

```{r}
#| message: false
#| fig-cap: "Matriz de dispersión del conjunto de datos mtcars"
#| fig-height: 6
#| fig-width: 12

mtcars_pairs_plot <- mtcars |>
  ggpairs(
    diag = list(
      continuous = wrap(
        "barDiag",
        bins = 8,
        fill = c_pal("C blue"),
        color = "black",
        alpha = 0.7
      )
    ),
    lower = list(
      continuous = wrap(
        "points",
        color = c_pal("C red"),
        size = 1
      )
    )
  ) |>
  theme_krul_ggpairs()

mtcars_pairs_plot
```

### Paso 2. Ajuste del modelo

#### Usando AIC (Akaike Information Criterion)

```{r}
#Modelo nulo (ningún predictor)
modelo_nulo <- lm(mpg ~ 1, data = mtcars)
#Modelo completo (con todos los predictores)
modelo_completo <- lm(mpg ~ ., data = mtcars)
```

##### Aplicar selección hacia atrás usando AIC

```{r}
modelo_backward_AIC <- step(
  modelo_completo, 
  scope = list(lower = modelo_nulo, upper = modelo_completo), 
  direction = "backward"
  )
```

##### Resumen AIC

```{r}
summary(modelo_backward_AIC)
```

#### Usando BIC (Bayesian Info Criterion)

##### Aplicar selección hacia atrás usando BIC

```{r}
modelo_backward_BIC <- step(
  modelo_completo, 
  scope = list(lower = modelo_nulo, upper = modelo_completo), 
  direction = "backward", 
  k = log(nrow(mtcars)) # k = log(n) para BIC
  ) 
```

##### Resumen BIC

```{r}
summary(modelo_backward_BIC)
```
