# Análisis Discriminante lineal en R

El análisis discriminante es un método utilizado en Estadística Multivariada, Minería de Datos y Aprendizaje de Máquinas para encontrar una combinación lineal de rasgos que caracterizan o separan dos o más clases de objetos o eventos. La combinación resultante puede ser utilizada como un clasificador.

En el análisis discriminante las variables de dependientes son categóricas y representan un criterio de clasificación de los registros o casos. Además tiene variables independientes continuas y se asume la hipótesis de que las variables independientes están normalmente distribuidas y que las matrices de covarianzas de las variables predictoras (independientes) en las diferentes clases son iguales.

# Práctica: Análisis discriminante lineal

## Librerías necesarias

```{r}
library(MASS)
library(ggplot2)
```

## Lectura de datos

En esta práctica trabajaremos con un dataset muy conocido en analisis de datos llamado *Iris* disponible en R.

```{r}
str(iris)
head(iris)
table(iris$Species)

```

El dataset se compone de 150 observaciones de flores de la planta iris.

- Existen tres tipos de clases de flores iris: virginica, setosa y versicolor. Hay 50 observaciones de cada uno de los tipos de flores.
- Las variables o atributos que se miden de cada flor son:
  1.  El tipo de flor como variable categorica.
  2.  El largo y el ancho del pétalo en cm como variables numéricas.
  3.  El largo y el ancho del sépalo en cm como variables numéricas.

*Idea clave*: construir un modelo de análisis discriminante lineal para clasificar la clase de flor de iris a la que pertenecen cada una de las observaciones utilizando las 4 variables numéricas como variables predictoras:

1.  Sepal.Lenght
2.  Sepal.Width
3.  Petal.Lenght
4.  Petal. Width

Estas variables se utilizarán para predecir la variable de respuesta **Species** que estará en uno de las 3 clasificaciones:

A. Setosa B. Versicolor C. Virginica

## Visualización de los datos

```{r}
#Asignamos un color a cada especie
lookup=c(setosa='blue',versicolor='green', virginica='orange')

#Creamos un vector con el color corresponidente a cada observacion de acuerdo a la columna Species
col.ind=lookup[iris$Species]

#Graficos de dispersion con el color de acuerdo al tipo de especie
plot(iris[-5], pch=21, bg=col.ind, col="gray")

```

## Ajuste del modelo de análisis discriminante lineal

Utilizamos la función lda() del paquete MASS para ajustar el modelo LDA a nuestros datos:

```{r}
# modelo LDA

lda.model=lda(Species~., data=iris)

#output

lda.model


```

La información desplegada se interpreta de la siguiente manera:

*Prior probabilities of group*: Representa las proporciones de cada especie (clase) en el conjunto de datos.

*Group means*: Despliega los valores medios de cada predictor en cada una de las diferentes especies (clases)

*Coefficientes of linear discriminants*: Despliega los coeficientes (pesos) de las variables predictoras de la combinación lineal que mejor separa a los grupos. A esta combinación lineal se le denomina **función discriminante**. Esto es:

$LDA_1 = 0.829*Sepal.Lenght + 1.534*Sepal.Width - 2.201*Petal.Length - 2.81*Petal.Width$

$LDA_2 = 0.024*Sepal.Lenght + 2.165*Sepal.Width - 0.932*Petal.Length + 2.839*Petal.Width$

El máximo numero de funciones discriminantes útiles que pueden separar los datos es el mínimo entre $G-1$ y $p$ donde $G$ es el número de grupos (clases) y $p$ es el número de variables predictoras. En este caso será el mínimo entre 2 y 4. Por lo que el modelo ajusta a lo más 2 funciones discriminantes para separar las flores por especie utilizando las 4 variables numéricas.

*Proportion of trace*: Despliega el porentaje de separación alcanzado por cada una de las funciones discriminantes lineales.

## Predicciones utilizando el modelo LDA

```{r}
predicted=predict(lda.model)

names(predicted)

head(predicted$class)
head(predicted$posterior)
head(predicted$x)

```

Se regresa una lista de 3 variables:

*class*: La clase que se predice para la observación

*posterior*: La probabilidad posterior de que la observación pertenece a esa clase

*x*: Los valores discriminantes lineales

## Visualización de los resultados

histograma de valores de cada función discriminante

```{r}

ldahist(data=predicted$x[,1],g=iris$Species, main="Histograma de la función discriminante LD1")
ldahist(data=predicted$x[,2],g=iris$Species, main="Histograma de la función discriminante LD2")
```

Visualizaremos la forma en que los discriminantes lineales separan las tres clases diferentes

```{r}
#definimos los datos a graficar
plot(LD2~LD1, data=predicted$x, pch=21,col="gray",bg=col.ind)

```

```{r}
#Asignamos un color a cada especie
lookup2=c(setosa='blue',versicolor='green', virginica='orange')

#Creamos un vector con el color corresponidente a cada observacion de acuerdo a la columna Species
col.ind2=lookup2[predicted$class]

#Graficos de dispersion con el color de acuerdo al tipo de especie
plot(iris[-5], pch=21, bg=col.ind, col="gray")
plot(iris[-5], pch=21, bg=col.ind2, col="gray")


```

## Calidad de la predicción

```{r}

table(pred=predicted$class, true=iris$Species)

# porcentaje de observaciones clasificadas erróneamente
1-mean(predicted$class==iris$Species)


```

# Validación de los supuestos

- Las variables predictoras tienen distribución normal
- Las matrices de varianzas y covarianzas son iguales en las diferentes clases

```{r}
# Gráficos de densidad
par(mfrow=c(2,2))
plot(density(iris$Sepal.Length), main = 'Density Plot of Sepal Length', xlab = ' Sepal Length')
plot(density(iris$Sepal.Width), main = 'Density Plot of Sepal Width', xlab = ' Sepal Width')
plot(density(iris$Petal.Length), main = 'Density Plot of Petal Length', xlab = ' Petal Width')
plot(density(iris$Petal.Width), main = 'Density Plot of Petal Width', xlab = 'Petal Width')
```

```{r}
#pruebas de normalidad
library(nortest)
Sepal.Lenght.p = ad.test(iris$Sepal.Length)$p
Sepal.Width.p = ad.test(iris$Sepal.Width)$p
Petal.Lenght.p =ad.test(iris$Petal.Length)$p
Petal.Width.p =ad.test(iris$Petal.Width)$p
normal.test =data.frame(Sepal.Lenght.p, Sepal.Width.p, Petal.Lenght.p, Petal.Width.p)
normal.test
```

```{r}
#Identificando la posible transformación

PL=iris$Petal.Length
PW=iris$Petal.Width
SL=iris$Sepal.Length
SW=iris$Sepal.Width


par(mfrow=c(2,2))
bSL=boxcox(lm(SL~1),    # lm or aov objects or formulas
       lambda = seq(-2, 2, 1/10), # Vector of values of lambda
       plotit = TRUE,  # Create a plot or not
           # Logical. Controls if spline interpolation is used
       eps = 1/50,     # Tolerance for lambda. Defaults to 0.02.
       xlab = expression(lambda), # X-axis title
       ylab = "SL_log-Likelihood",   # Y-axis title
      
    ) # Additional arguments for model fitting

bSW=boxcox(lm(SW~1),ylab = "SW_log-Likelihood") 

bPL=boxcox(lm(PL~1),ylab = "PL_log-Likelihood") 

bPW=boxcox(lm(PW~1),ylab = "PW_log-Likelihood")

```

```{r}
# conjunto de valores lambda
lambdaSL=bSL$x[which.max(bSL$y)]
lambdaSW= bSW$x[which.max(bSW$y)]
lambdaPL= bPL$x[which.max(bPL$y)]
lambdaPW= bPW$x[which.max(bPW$y)]

#vector de lambdas
lambda=data.frame(lambdaSL,lambdaSW, lambdaPL, lambdaPW)
lambda

#transformaciones
newSL=( SL^lambdaSL - 1) / lambdaSL
newSW=( SW^lambdaSW - 1) / lambdaSW
newPL=( PL^lambdaPL - 1) / lambdaPL
newPW=( PW^lambdaPW - 1) / lambdaPW

#Nuevo data frame con las variables transformadas
Mt=data.frame(newSL, newSW, newPL, newPW)
head(Mt)

#Pruebas de normalidad a las nuevas variables
normal.new.test=data.frame(ad.test(newSW)$p, ad.test(newSL)$p,ad.test(newPL)$p,ad.test(newPW)$p)

#comparacion de pruebas
normal.test
normal.new.test

#gráficos de densidad de las nuevas variables
par(mfrow=c(2,2))
plot(density(Mt$newSL), main = 'Density Plot of Sepal Length', xlab = ' Sepal Length')
plot(density(Mt$newSW), main = 'Density Plot of Sepal Width', xlab = ' Sepal Width')
plot(density(Mt$newPL), main = 'Density Plot of Petal Length', xlab = ' Petal Width')
plot(density(Mt$newPW), main = 'Density Plot of Petal Width', xlab = 'Petal Width')


```

# Prueba para las matrices de varianzas y covarianzas

Ho: Var-cov M setosa = var cov M versi = var-cov M virginica

Ha: al menos dos matrices no son iguales

```{r}
library(heplots)
library(car)
library(carData)
library(broom)

# todas las variables predictoras antes y después de la transformación
boxM(iris[,-5],iris[,5],conf.level=0.99)
boxM(Mt,iris[,5],conf.level=0.99)

#sólo aquellas que se distribuyen Normalmente antes y después de la trasnformación
boxM(iris[ ,c(1,2)], iris[,5],conf.level=0.99)
boxM(Mt[ ,1:2],iris[,5],conf.level=0.99)
```

# Probando el modelo LDA con las variables transformadas

```{r}
# modelo LDA

Newiris=data.frame(newSL,newSW,newPL,newPW,iris[,5])
names(Newiris)=c("NSL","NSW","NPL","NPW","Especies")
head(Newiris)
lda.model2=lda(Especies~., data=Newiris)

#output

lda.model2

predicted2=predict(lda.model2)

names(predicted2)

head(predicted2$class)
head(predicted2$posterior)
head(predicted2$x)

table(pred=predicted2$class, true=iris$Species)

# porcentaje de observaciones clasificadas erróneamente
1-mean(predicted2$class==iris$Species)
```

# Modelo discriminante cuadrático

Puesto que no se satisface el supuesto de igualdad en las matrices de covarianzas

```{r}
#modelo cuadrático QDA
qda.model=qda(Species~.,data=iris)
qda.model

#Predicciones
qpredicted=predict(qda.model)

#Muestra la trabla de las predicciones correctas y erróneas
table(pred=qpredicted$class, true=iris$Species)

# porcentaje de observaciones clasificadas erróneamente
1-mean(qpredicted$class==iris$Species)
```
