# Ajuste y Adecuación del Modelo Discriminante Gaussiano

```{r}
#| label: setup
#| message: false

library(tidyverse)
library(tidymodels)
library(discrim)
library(here)
library(biotools)
library(krulRutils)
options(scipen = 999)

lda_data <- read_csv(
  here("data", "linear_discriminant_data.csv")
) |>
  mutate(
    group = factor(
      group,
      levels = c("A", "B", "C", "D", "E", "F")
    )
  )

lda_data
```

## Datos

El conjunto de datos contiene ocho variables explicativas cuantitativas y una variable respuesta categórica con seis grupos.

```{r}
#| label: inspect-data

lda_data |>
  count(group) |>
  mutate(proportion = n / sum(n))
```

Debido a que los datos fueron generados sintéticamente, conocemos las probabilidades a priori poblacionales utilizadas para generar los grupos:

```{r}
#| label: priors

priors <- c(
  A = 0.12,
  B = 0.18,
  C = 0.15,
  D = 0.20,
  E = 0.10,
  F = 0.25
)

priors
```

## Partición de los datos

Reservamos el 20% de las observaciones como conjunto de prueba. La estratificación preserva aproximadamente las proporciones de los grupos en ambas particiones.

```{r}
#| label: data-split

set.seed(123)

lda_split <- initial_split(
  lda_data,
  prop = 0.80,
  strata = group
)

lda_train <- training(lda_split)
lda_test  <- testing(lda_split)

lda_train |>
  count(group) |>
  mutate(proportion = n / sum(n))

lda_test |>
  count(group) |>
  mutate(proportion = n / sum(n))
```

Todas las verificaciones de los supuestos y la construcción del modelo se realizan utilizando los datos de entrenamiento. Los datos de prueba se mantienen separados hasta la evaluación final.

## Supuestos del Análisis Discriminante Lineal

El Análisis Discriminante Lineal clásico supone que, dentro de cada grupo,

$$X \mid G=k \sim N_p(\mu_k,\Sigma)$$

donde todos los grupos comparten la misma matriz de covarianzas $\Sigma$.

La independencia de las observaciones generalmente no puede establecerse únicamente a partir de los valores observados; es una propiedad del proceso de generación o muestreo de los datos. En este ejemplo sintético, las observaciones fueron generadas de manera independiente.

### Normalidad multivariada dentro de cada grupo

Aplicamos la prueba de Henze--Zirkler por separado a cada grupo.

```{r}
#| label: multivariate-normality

normality_results <- lda_train |>
  group_split(group) |>
  map_dfr(
    \(data_group) {
      current_group <- first(data_group$group)

      result <- MVN::mvn(
        data = data_group |> dplyr::select(-group),
        mvn_test = "hz",
        tidy = TRUE
      )

      result$multivariate_normality |>
        mutate(group = current_group, .before = 1)
    }
  )

normality_results
```

Para cada grupo, las hipótesis son

$$H_0:\text{el vector de variables explicativas sigue una distribución normal multivariada}, $$

$$H_1:\text{el vector de variables explicativas no sigue una distribución normal multivariada}. $$

Con un nivel de significancia de $0.05$.

### Igualdad de las matrices de covarianzas

La prueba de Box (M) puede utilizarse para comparar las matrices de covarianzas de los seis grupos.

```{r}
#| label: box-m

box_m_result <- biotools::boxM(
  lda_train |> dplyr::select(starts_with("x")),
  lda_train$group
)

box_m_result
```

Las hipótesis de la prueba de Box son

$$H_0:\Sigma_A=\Sigma_B=\Sigma_C=\Sigma_D=\Sigma_E=\Sigma_F$$

contra la alternativa de que al menos una matriz de covarianzas poblacional es diferente.

Con un nivel de significancia de $0.05$.

## Modelo de Análisis Discriminante Lineal

Ahora definimos el modelo de ADL. El motor `MASS` implementa el análisis discriminante lineal clásico. Como conocemos las probabilidades a priori poblacionales en este ejemplo sintético, las especificamos explícitamente.

```{r}
#| label: lda-specification

lda_spec <- discrim_linear() |>
  set_engine(
    "MASS",
    prior = unname(priors)
  )
```

El modelo se ajusta utilizando únicamente las observaciones del conjunto de entrenamiento.

```{r}
#| label: lda-fit

lda_fit <- lda_spec |>
  fit(
    group ~ .,
    data = lda_train
  )

lda_fit
```

## Funciones discriminantes

Con $K=6$ grupos y $p=8$ variables explicativas, el Análisis Discriminante Lineal puede construir como máximo

$$\min(p,K-1)=\min(8,5)=5$$

funciones discriminantes lineales.

Podemos extraer el modelo subyacente `MASS::lda()` para examinar los coeficientes discriminantes.

```{r}
#| label: discriminant-coefficients

lda_engine <- extract_fit_engine(lda_fit)

lda_engine$scaling
```

También podemos calcular las puntuaciones discriminantes correspondientes a las observaciones del conjunto de entrenamiento.

```{r}
#| label: discriminant-scores

lda_scores <- predict(
  lda_engine,
  newdata = lda_train
)$x |>
  as_tibble() |>
  mutate(group = lda_train$group, .before = 1)

lda_scores
```

Las primeras dos direcciones discriminantes proporcionan una representación bidimensional de los datos originales de ocho dimensiones.

```{r}
#| fig-cap: "Observaciones de entrenamiento proyectadas sobre las primeras dos direcciones discriminantes lineales."
#| fig-width: 12
#| fig-height: 6

ggplot(
  lda_scores,
  aes(
    x = LD1,
    y = LD2,
    color = group
  )
) +
  geom_point(
    alpha = 0.9,
    size = 2
  ) +
  c_scale_color(
    "C red", 
    "C yellow", 
    "C green",
    "C blue",
    "C violet",
    "C magenta"
    ) +
  labs(
    x = "Primer discriminante lineal",
    y = "Segundo discriminante lineal",
    color = "Grupo"
  ) +
  theme_krul()
```

## Validación cruzada

Antes de examinar el conjunto de prueba, estimamos el desempeño predictivo mediante validación cruzada estratificada de 10 particiones (10-fold cross-validation) sobre el conjunto de entrenamiento.

```{r}
#| label: cross-validation

set.seed(123)

lda_folds <- vfold_cv(
  lda_train,
  v = 10,
  strata = group
)

lda_workflow <- workflow() |>
  add_model(lda_spec) |>
  add_formula(group ~ .)

lda_resamples <- fit_resamples(
  lda_workflow,
  resamples = lda_folds,
  metrics = metric_set(
    accuracy,
    kap
  ),
  control = control_resamples(
    save_pred = TRUE
  )
)

collect_metrics(lda_resamples)
```

Los resultados de la validación cruzada estiman la precisión con la que se espera que el procedimiento de ADL clasifique nuevas observaciones generadas bajo condiciones similares.

También podemos examinar la exactitud obtenida en cada pliegue.

```{r}
collect_predictions(lda_resamples) |>
  group_by(id) |>
  accuracy(
    truth = group,
    estimate = .pred_class
  )
```

## Evaluación final con los datos de prueba

El modelo final se ajusta utilizando todo el conjunto de entrenamiento y se evalúa una sola vez sobre el conjunto de prueba reservado.

```{r}
final_lda_fit <- lda_workflow |>
  fit(data = lda_train)
```

Ahora generamos predicciones para observaciones que no fueron utilizadas para ajustar el modelo.

```{r}
lda_test_predictions <- predict(
  final_lda_fit,
  new_data = lda_test,
  type = "class"
) |>
  bind_cols(
    predict(
      final_lda_fit,
      new_data = lda_test,
      type = "prob"
    )
  ) |>
  bind_cols(
    lda_test |> dplyr::select(group)
  )

lda_test_predictions
```

### Exactitud de clasificación

```{r}
#| label: test-accuracy

lda_test_predictions |>
  accuracy(
    truth = group,
    estimate = .pred_class
  )
```

### Métricas adicionales de clasificación

Debido a que los grupos tienen probabilidades a priori diferentes, la exactitud por sí sola no describe todos los aspectos del desempeño predictivo. Por ello, también calculamos el coeficiente kappa de Cohen y la exactitud balanceada.

```{r}
#| label: test-metrics

metric_set(
  accuracy,
  kap,
  bal_accuracy
)(
  lda_test_predictions,
  truth = group,
  estimate = .pred_class
)
```

### Matriz de confusión

La matriz de confusión muestra qué grupos son confundidos con mayor frecuencia entre sí.

```{r}
#| label: confusion-matrix

lda_confusion <- lda_test_predictions |>
  conf_mat(
    truth = group,
    estimate = .pred_class
  )

lda_confusion
```

La matriz de confusión también puede visualizarse.

```{r}
#| label: confusion-matrix-plot

autoplot(
  lda_confusion,
  type = "heatmap"
)
```

## Resumen

En general, se recomienda seguir el siguiente flujo de trabajo en un problema de análisis discriminante lineal.

1.  Verificar la normalidad multivariada dentro de cada grupo.
2.  Verificar la igualdad de las matrices de covarianzas de los grupos.
3.  Ajustar el modelo de ADL utilizando los datos de entrenamiento.
4.  Examinar las funciones discriminantes resultantes.
5.  Estimar el desempeño predictivo mediante validación cruzada.
6.  Evaluar el modelo final ajustado sobre un conjunto de prueba reservado.
