# Selección de Variables para Análisis Discriminante Lineal

```{r}
#| label: setup
#| message: false

library(tidyverse)
library(tidymodels)
library(discrim)
library(important)
library(here)

options(scipen = 999)

lda_data <- read_csv(
  here("data", "linear_discriminant_selection_data.csv")
) |>
  mutate(
    group = factor(
      group,
      levels = c("A", "B", "C", "D", "E", "F")
    )
  )

lda_data
```

## Datos

El conjunto de datos contiene ocho variables explicativas cuantitativas y una variable respuesta categórica con seis grupos.

Los datos fueron generados sintéticamente de manera que las primeras cuatro variables contienen información para distinguir entre los grupos, mientras que las últimas cuatro variables son variables de ruido:

$$
X_1,X_2,X_3,X_4:
\text{ variables relevantes},
$$

$$
X_5,X_6,X_7,X_8:
\text{ variables de ruido}.
$$

Las probabilidades a priori poblacionales utilizadas para generar los grupos son

```{r}
#| label: priors

priors <- c(
  A = 0.12,
  B = 0.18,
  C = 0.15,
  D = 0.20,
  E = 0.10,
  F = 0.25
)

priors
```

Podemos verificar las proporciones observadas en el conjunto de datos.

```{r}
#| label: inspect-data

lda_data |>
  count(group) |>
  mutate(
    proportion = n / sum(n)
  )
```

## Partición de los datos

Reservamos el 20% de las observaciones como conjunto de prueba. La estratificación preserva aproximadamente las proporciones de los grupos en ambas particiones.

```{r}
#| label: data-split

set.seed(123)

lda_split <- initial_split(
  lda_data,
  prop = 0.80,
  strata = group
)

lda_train <- training(lda_split)
lda_test  <- testing(lda_split)
```

La selección de variables y el ajuste del modelo se realizan utilizando únicamente los datos de entrenamiento. El conjunto de prueba se mantiene separado hasta la evaluación final.

## Selección de variables mediante ANOVA

Para cada variable explicativa $X_j$ realizamos un ANOVA de una vía para comparar su media entre los seis grupos.

Las hipótesis son

$$
H_0:
\mu_{Aj}
=
\mu_{Bj}
=
\mu_{Cj}
=
\mu_{Dj}
=
\mu_{Ej}
=
\mu_{Fj},
$$

contra

$$
H_1:
\text{al menos una de las medias es diferente}.
$$

Si el valor $p$ es menor que $0.05$, consideramos que existe evidencia de que la variable contiene información para distinguir entre los grupos y conservamos la variable.

La selección se incorpora directamente a una receta de `tidymodels` mediante `step_predictor_retain()` del paquete `important`.

```{r}
#| label: lda-recipe

lda_recipe <- recipe(
  group ~ .,
  data = lda_train
) |>
  step_predictor_retain(
    all_predictors(),
    score = aov_pval >= -log10(0.05)
  )
```

El paquete `important` utiliza internamente la transformación

$$
-\log_{10}(p)
$$

para las puntuaciones basadas en valores $p$. Por esta razón, la condición

```r
aov_pval >= -log10(0.05)
```

es equivalente al criterio usual

$$
p \leq 0.05.
$$

### Variables seleccionadas

Podemos preparar una copia de la receta utilizando los datos de entrenamiento para inspeccionar el resultado de la selección.

```{r}
#| label: inspect-selection

lda_recipe_prepped <- prep(
  lda_recipe,
  training = lda_train
)

selection_results <- tidy(
  lda_recipe_prepped,
  number = 1
) |>
  arrange(
    removed,
    aov_pval
  )

selection_results
```

La columna `removed` indica si cada predictor fue eliminado por el procedimiento.

Podemos extraer directamente las variables conservadas.

```{r}
#| label: selected-variables

selected_variables <- selection_results |>
  filter(!removed) |>
  pull(terms)

selected_variables
```

Como los datos fueron generados sintéticamente, conocemos de antemano cuáles variables contienen información discriminante. Esperamos que el procedimiento conserve

$$
X_1,X_2,X_3,X_4
$$

y elimine

$$
X_5,X_6,X_7,X_8.
$$

## Modelo de Análisis Discriminante Lineal

Definimos ahora el modelo de Análisis Discriminante Lineal utilizando el motor `MASS`.

```{r}
#| label: lda-specification

lda_spec <- discrim_linear() |>
  set_engine(
    "MASS",
    prior = unname(priors)
  )
```

Construimos un workflow que combina la receta de selección con el modelo LDA.

```{r}
#| label: lda-workflow

lda_workflow <- workflow() |>
  add_recipe(lda_recipe) |>
  add_model(lda_spec)

lda_workflow
```

La selección de variables forma parte del workflow. Por lo tanto, cada vez que se ajusta el workflow, la selección se estima utilizando únicamente los datos disponibles para ese ajuste.

## Validación cruzada

Estimamos el desempeño predictivo mediante validación cruzada estratificada de 10 particiones sobre el conjunto de entrenamiento.

```{r}
#| label: cross-validation

set.seed(123)

lda_folds <- vfold_cv(
  lda_train,
  v = 10,
  strata = group
)

lda_resamples <- fit_resamples(
  lda_workflow,
  resamples = lda_folds,
  metrics = metric_set(
    accuracy,
    kap
  ),
  control = control_resamples(
    save_pred = TRUE
  )
)

collect_metrics(lda_resamples)
```

Debido a que la selección está incluida dentro de la receta, el procedimiento de selección se vuelve a estimar dentro de cada partición de la validación cruzada utilizando solamente las observaciones de entrenamiento correspondientes.

También podemos examinar la exactitud obtenida en cada pliegue.

```{r}
#| label: fold-accuracy

collect_predictions(lda_resamples) |>
  group_by(id) |>
  accuracy(
    truth = group,
    estimate = .pred_class
  )
```

## Ajuste del modelo final

Después de estimar el desempeño predictivo mediante validación cruzada, ajustamos el workflow final utilizando todo el conjunto de entrenamiento.

```{r}
#| label: final-fit

final_lda_fit <- lda_workflow |>
  fit(
    data = lda_train
  )

final_lda_fit
```

Podemos examinar la receta estimada dentro del modelo final para verificar las variables seleccionadas.

```{r}
#| label: final-selected-variables

final_recipe <- extract_recipe(
  final_lda_fit,
  estimated = TRUE
)

tidy(
  final_recipe,
  number = 1
) |>
  arrange(
    removed,
    aov_pval
  )
```

## Funciones discriminantes del modelo reducido

Una vez eliminadas las variables de ruido, el modelo final utiliza cuatro variables explicativas.

Con $K=6$ grupos y $p=4$ variables seleccionadas, el número máximo de funciones discriminantes lineales es

$$
\min(p,K-1)
=
\min(4,5)
=
4.
$$

Podemos extraer el modelo subyacente de `MASS::lda()` para examinar los coeficientes discriminantes.

```{r}
#| label: discriminant-coefficients

lda_engine <- extract_fit_engine(
  final_lda_fit
)

lda_engine$scaling
```

También podemos calcular las puntuaciones discriminantes correspondientes a las observaciones del conjunto de entrenamiento después de aplicar la selección de variables.

```{r}
#| label: discriminant-scores

lda_train_selected <- bake(
  final_recipe,
  new_data = lda_train
)

lda_scores <- predict(
  lda_engine,
  newdata = lda_train_selected
)$x |>
  as_tibble() |>
  mutate(
    group = lda_train$group,
    .before = 1
  )

lda_scores
```

Las primeras dos direcciones discriminantes proporcionan una representación bidimensional del modelo reducido.

```{r}
#| fig-cap: "Observaciones de entrenamiento proyectadas sobre las primeras dos direcciones discriminantes lineales después de la selección de variables."
#| fig-width: 12
#| fig-height: 6

ggplot(
  lda_scores,
  aes(
    x = LD1,
    y = LD2,
    color = group
  )
) +
  geom_point(
    alpha = 0.9,
    size = 2
  ) +
  labs(
    x = "Primer discriminante lineal",
    y = "Segundo discriminante lineal",
    color = "Grupo"
  )
```

## Evaluación final con los datos de prueba

El conjunto de prueba se utiliza una sola vez para evaluar el procedimiento completo de selección y clasificación.

```{r}
#| label: test-predictions

lda_test_predictions <- predict(
  final_lda_fit,
  new_data = lda_test,
  type = "class"
) |>
  bind_cols(
    predict(
      final_lda_fit,
      new_data = lda_test,
      type = "prob"
    )
  ) |>
  bind_cols(
    lda_test |>
      dplyr::select(group)
  )

lda_test_predictions
```

### Exactitud de clasificación

```{r}
#| label: test-accuracy

lda_test_predictions |>
  accuracy(
    truth = group,
    estimate = .pred_class
  )
```

### Métricas adicionales de clasificación

```{r}
#| label: test-metrics

metric_set(
  accuracy,
  kap,
  bal_accuracy
)(
  lda_test_predictions,
  truth = group,
  estimate = .pred_class
)
```

### Matriz de confusión

```{r}
#| label: confusion-matrix

lda_confusion <- lda_test_predictions |>
  conf_mat(
    truth = group,
    estimate = .pred_class
  )

lda_confusion
```

```{r}
#| label: confusion-matrix-plot

autoplot(
  lda_confusion,
  type = "heatmap"
)
```

## Resumen

En este ejemplo utilizamos selección supervisada de variables antes de ajustar el modelo LDA.

El procedimiento puede resumirse de la siguiente manera:

1. Separar los datos en entrenamiento y prueba.
2. Para cada predictor, comparar sus medias entre los grupos mediante ANOVA.
3. Conservar las variables para las cuales existe evidencia de diferencias entre las medias de los grupos.
4. Incorporar la selección dentro de una receta de `tidymodels`.
5. Ajustar el modelo LDA utilizando únicamente las variables seleccionadas.
6. Estimar el desempeño del procedimiento completo mediante validación cruzada.
7. Ajustar el modelo final con todos los datos de entrenamiento.
8. Evaluar el modelo final una sola vez sobre el conjunto de prueba reservado.
